【裁判字號】    99,上訴,145
【裁判日期】    991116
【裁判案由】    偽證等
【裁判全文】
臺灣高等法院花蓮分院刑事判決         99年度上訴字第144號
上  訴  人  臺灣臺東地方法院檢察署檢察官
上  訴  人
即  被  告  乙○○
上  訴  人
即  被  告  蔣春花
前二人共同
共同選任辯  邱聰安律師
護人
被      告  丁○○
被      告  丙○○
被      告  戊○○
被      告  甲○○
上列上訴人因被告等違反貪污治罪條例等案件，不服臺灣臺東地
方法院97年度訴字第359號、98年度訴字第138號中華民國99年5
月31日第一審判決（起訴案號：臺灣臺東地方法院檢察署97年度
偵字第2386號；追加起訴部分：檢察官於原審審理時以言詞追加
起訴偽證罪；移送併案辦理案號：97年度偵字第2386號），提起
上訴，本院判決如下：
    主  文
原判決關於乙○○、蔣春花利用職務上機會詐取財物部分暨定應
執行刑部分均撤銷。
乙○○共同公務員利用職務上之機會，詐取財物，處有期徒刑柒
年貳月，褫奪公權肆年。扣案新臺幣貳萬元應發還臺東縣政府。
共同所得財物新臺幣貳拾參萬柒仟肆佰元應與陳泰明、蔣春花連
帶追繳，並發還臺東縣政府，如全部或一部無法追繳時，應與陳
泰明、蔣春花連帶以財產抵償之。
蔣春花共同非公務員與公務員利用職務上之機會，詐取財物，處
有期徒刑參年陸月，褫奪公權參年。扣案新臺幣貳萬元應發還臺
東縣政府。共同所得財物新臺幣貳拾參萬柒仟肆佰元應與乙○○
、陳泰明連帶追繳，並發還臺東縣政府，如全部或一部無法追繳
時，應與乙○○、陳泰明連帶以財產抵償之。
其他上訴駁回。
乙○○上開第二項所處之刑與上訴駁回部分所處之刑，應執行有
期徒刑捌年拾月，褫奪公權肆年。扣案新臺幣貳萬元應發還臺東
縣政府。共同所得財物新臺幣貳拾參萬柒仟肆佰元應與陳泰明、
蔣春花連帶追繳，並發還臺東縣政府，如全部或一部無法追繳時
，應與陳泰明、蔣春花連帶以財產抵償之。
蔣春花上開第三項所處之刑與上訴駁回部分所處之刑，應執行有
期徒刑參年拾月。褫奪公權參年。扣案新臺幣貳萬元應發還臺東
縣政府。共同所得財物新臺幣貳拾參萬柒仟肆佰元應與乙○○、
陳泰明連帶追繳，並發還臺東縣政府，如全部或一部無法追繳時
，應與乙○○、陳泰明連帶以財產抵償之。
    犯 罪 事 實
一、乙○○自民國95年3月1日起至99年2月28日止係臺東縣議會
    第16屆議員，對於臺東縣政府是否撥款補助機關、學校及立
    案團體所舉辦之活動，享有每年新臺幣（下同）80萬元建議
    權，而臺東縣政府對於議員之補助款建議，原則上予以尊重
    並准許，且縣議員對於臺東縣政府預算之編列與執行亦負有
    監督之責，係依法令服務於地方自治團體而具有法定職務權
    限之人。乙○○於96年2月間，為使當時為其妻之蔣春花，
    暨蔣春花所屬之「三民里活動中心原住民傳統舞蹈班」成員
    至大陸地區表演舞蹈及旅遊，乃向不知情之當時臺東縣成功
    鎮鎮長侯武成提議舉辦兩岸文化交流活動，經侯武成贊同並
    指示承辦原住民業務之原住民及社會課課長陳泰明（經原審
    判決應執行有期徒1年4月，緩刑3年確定）負責籌畫「阿美
    族文化交流訪問團澳門珠海深圳五日交流活動」（下稱阿美
    族文化交流活動）。乙○○乃利用上開職務上得建議臺東縣
    政府提供補助之機會，與陳泰明、蔣春花基於意圖為自己不
    法所有之犯意聯絡，一方面先由乙○○商請不知情之臺東縣
    議會同屆議員林錦章、王清堅、許進榮及蔡義勇等4人，與
    其分別填具「臺東縣議員建議補助活動、工程或設備類案件
    建議表」（每位議員建議金額為10萬元，共計50萬元），交
    由陳泰明連同上開活動計畫書，向臺東縣政府申請提供補助
    予阿美族文化交流活動。乙○○另一方面則與蔣春花分別邀
    集不知情之林琴薇、陳幸主、戊○○、丙○○、邱秀美、曾
    阿財、陳秀滿、宋菊、陳菊妹、林金蘭、夏國民、陳明美、
    丁○○、李那姻、陳春妹、林秀女、林素容、甲○○、武德
    成、曾蘭花、吳夢雲、陳福妹、陳玉枝、王生福、賴淑惠、
    林錦章、王清堅、黃玉珍、高櫻逢、廖奇福、楊廖雪貞、廖
    雪桑等人參與上開活動。乙○○並委託江金香居間安排出國
    行程及大陸地區交流單位，江金香乃委託廖嘉仁以「宏昌旅
    行社有限公司」（下稱宏昌旅行社）名義承攬交通、食宿、
    證件辦理等事宜，並委託葉放宏取得深圳市亞太民族文化研
    究會邀請函作為前往大陸地區之交流單位，江金香復向乙○
    ○收取每位團員繳納15,800元之團費（含交通費、食宿費）
    及出訪團員之證件費共607,400元（如附表一所示），扣除
    江金香自己的利潤後，將其餘團費及證件費轉交予廖嘉仁。
    乙○○雖如數交付上開金額予江金香，惟實際上僅向上開團
    員分別收取如附表二所示之團費及證件費用，共396,436元
    ，其中158,314元則由乙○○先行墊款。
二、嗣乙○○、陳泰明、蔣春花與上開33名團員，併同江金香、
    廖嘉仁、葉放宏共38人，於96年3月20日至24日共同前往大
    陸地區進行文化交流活動返國後，臺東縣政府亦於96年3月2
    8日函知成功鎮公所表示同意補助上開活動經費50萬元。乙
    ○○為獲取上開補助款，乃與蔣春花、陳泰明，及附表三所
    示之商業負責人周世昌、陳金蓮、陳阿良、李泰霖、張肇和
    等5人（除陳金蓮外，所涉違反商業會計法部分另經臺灣臺
    東地方法院檢察署檢察官為緩起訴處分確定），另基於商業
    負責人不實填載會計憑證之接續犯意聯絡，自96年3月28日
    起至96年4月24日之期間內，分別以如附表三編號1至5所示
    方式，取得實際上無交易行為之不實免用統一發票收據（下
    稱收據，編號1所示其中4,500元部分，實際上有交易行為，
    但與上開活動無關）；復向附表三編號6、7所示商業負責人
    田玉華、洪珮勳，以該附表所示方式，取得實際上雖有交易
    行為但與上開活動無關之收據2張，交予陳泰明，由陳泰明
    利用其承辦上開活動並負責核銷活動經費之職務上機會，據
    以作為向臺東縣政府撥付補助款之核銷單據，並製作「臺東
    縣成功鎮公所黏貼憑證用紙」之公文書，將上開不實單據黏
    貼其上，再於96年5月28日提出於臺東縣政府申請撥付阿美
    族文化交流活動補助款，使臺東縣政府承辦公務員於形式上
    審查後陷於錯誤，憑以製作「臺東縣政府憑證黏貼單」等核
    銷公文書，於96年7月19日准予就上開不實單據部分核銷，
    並於同日核撥共494,700元（含上開不實單據核銷部分之257
    ,400元）至成功鎮公所公庫，足以生損害於臺東縣政府關於
    核撥補助款金額之正確性，成功鎮公所再分別以公庫支票給
    付附表三所示商業負責人，其中除洪珮勳將核銷款項20,000
    元於偵查中向檢察官提出經扣押在案外，其餘商業負責人各
    以如附表三所示方法提領與上開收據所載款項同額現金交予
    或轉交予乙○○合計共237,400元。
三、乙○○明知丁○○、丙○○、戊○○、甲○○參與上開阿美
    族文化交流活動時，並非繳交15,800元之團費，即事實上丁
    ○○、丙○○、戊○○並未繳交團費，甲○○僅繳交10,000
    元團費，竟基於教唆偽證之犯意，於97年9月24日在丙○○
    位於臺東縣成功鎮○○路95號之住處內，教唆原無犯罪意思
    之丁○○、丙○○、戊○○、甲○○，於臺灣臺東地方法院
    檢察署檢察官傳喚渠等就參與上開出訪活動時繳交團費金額
    作證時，一律證稱繳交團費15,800元；迨於97年10月29日，
    檢察官就乙○○違反貪污治罪條例案件偵查時，傳喚丁○○
    、丙○○、戊○○、甲○○到庭作證，經檢察官告知具結之
    義務及偽證之處罰後，渠等各於證人結文上簽名具結後證稱
    ：伊參與阿美族文化交流活動時，繳交15,800元之團費云云
    ，而就該案乙○○有無利用職務詐取財物於案情有重要關係
    之事項虛偽陳述。嗣臺灣臺東地方法院檢察署檢察官以乙○
    ○違反貪污治罪條例第5條第1項第2款罪嫌起訴，於臺灣臺
    東地方法院以97年度訴字第359號併案審理中，復傳喚丁○
    ○、丙○○、戊○○、甲○○到庭就是否繳交出訪團費乙節
    作證，渠等於作證時始供稱於偵查中所證內容乃虛偽陳述，
    而悉上情。
四、案經法務部調查局移送臺灣臺東地方法院檢察署檢察官及同
    署檢察官自動檢舉偵查起訴。
    理  由
壹、證據能力
一、被告乙○○、蔣春花及其辯護人於本院準備程序中對於證據
    能力之意見表示均與原審之陳述相同；被告丁○○、丙○○
    、戊○○、甲○○則均表示無意見，均同意作為證據。
二、按被告以外之人於審判外之言詞或書面陳述，除法律有規定
    者外，不得作為證據，刑事訴訟法第159條第1項固定有明文
    。次按刑事訴訟法第159條之1第2項規定：被告以外之人於
    偵查中向檢察官所為之陳述，除顯有不可信之情況者外，得
    為證據。所稱「得為證據」，依其文義解釋及立法理由之說
    明，並無限縮於檢察官在偵查中訊問被告以外之人即證人之
    程序，已給被告或其辯護人對該被告以外之人行使反對詰問
    權者，始有證據能力。第以刑事被告之詰問權，係指訴訟上
    被告有在審判庭盤詰證人之權利；偵查中檢察官訊問證人，
    旨在蒐集被告犯罪證據，以確認被告嫌疑之有無及內容，與
    審判中透過當事人之攻防，經由詰問程序調查證人以認定事
    實之性質及目的有別。偵查中辯護人僅有在場權及陳述意見
    權，此觀諸刑事訴訟法第245條第2項前段之規定甚明，檢察
    官訊問證人並無必須傳喚被告使其得以在場之規定，同法第
    248條第1項前段雖規定「如被告在場者，被告得親自詰問」
    ，亦僅賦予該在場被告有行詰問證人之機會而已，被告如不
    在場，殊難期有詰問之可能。此項未經被告詰問之被告以外
    之人於偵查中向檢察官所為之陳述，原則上為法律規定有證
    據能力之傳聞證據，基於當事人進行主義之處分主義，被告
    於審判中仍非不得請求詰問，使該偵查中之陳述成為完足調
    查之證據，亦得放棄對原供述人之反對詰問權或不爭執其陳
    述，由審判長依刑事訴訟法第288條第2項前段、第165條第1
    項之規定，得僅以宣讀該被告以外之人之陳述或告以要旨之
    方式，踐行其證據調查程序（最高法院96年台上字第6682號
    判決足資參照）。經查：
  1.本案證人於調查站之陳述，係被告以外之人於審判外之言詞
    陳述，均屬傳聞證據，而被告乙○○、蔣春花及其等辯護人
    於原審準備程序中，就上開供述之證據能力均已提出爭執，
    又該等證人於調查站時之陳述，核與刑事訴訟法第159條之2
    及第159條之3所定傳聞例外之情形均有未合，且非為證明本
    案犯罪事實之存否所必要，復查無其他得例外取得證據能力
    之法律依據，揆諸前揭規定，該項證據方法皆應予以排除，
    不得作為本案證明被告有罪之證據。
  2.證人廖嘉仁、田玉華、周世昌、陳金蓮、陳阿良、李泰霖、
    王麗春、張肇和、洪珮勳、林琴薇、戊○○、丙○○、邱秀
    美、曾阿財、陳秀滿、宋菊、陳菊妹、林金蘭、夏國民、陳
    明美、丁○○、李那姻、陳春妹、林秀女、林素容、甲○○
    、武德成、曾蘭花、吳夢雲、陳福妹、陳玉枝、王生福、賴
    淑惠、林錦章、王清堅、黃玉珍、高櫻逢、廖奇福、楊廖雪
    貞、廖雪桑、葉放宏、廖嘉仁、江金香、證人即共同被告蔣
    春花、陳泰明於偵查中向檢察官所為之陳述，固屬被告乙○
    ○、蔣春花以外之人於審判外所為之言詞陳述，惟於偵查中
    ，既先後經檢察官諭知證人有具結義務及偽證處罰，並命渠
    等立於證人地位朗讀結文，具結擔保證言之真實性後，各於
    檢察官面前出於自由意識而完整、連續陳述各自親身經歷，
    被告及其辯護人均未爭執上開證人陳述之證據能力，亦查無
    其他違法取證之瑕疵存在，應無顯不可信之情形，是揆諸上
    開規定與說明，上揭證人於檢察官面前所為之陳述俱應認為
    有證據能力。又除證人陳金蓮外，上揭證人於原審審理時均
    傳喚到庭具結作證，已賦予被告及其辯護人對質詰問之機會
    ；而被告乙○○、蔣春花及其辯護人於原審審理時均捨棄傳
    喚證人陳金蓮，表示同意陳金蓮偵查中供述之證據能力（見
    原審卷三第108頁），於本院審理時亦未再請求傳喚，準此
    ，上揭證人於檢察官面前所為之供述既經嚴格之證明，引用
    渠等證詞作為證據自屬適當，均得採為認定被告本案犯罪事
    實之證據。
  3.除前述被告乙○○、蔣春花及其辯護人爭執證據能力部分外
    ，其餘卷內供述或非供述證據，被告乙○○、蔣春花均不爭
    執；被告丁○○、丙○○、戊○○、甲○○則對於卷內全部
    供述或非供述證據均同意作為證據，迄於本件言詞辯論終結
    前亦未聲明異議，本院審酌上開證據核無違法取證或不適合
    作為證據之瑕疵，依刑事訴訟法第159條之5之規定，認均有
    證據能力。
貳、實體方面：
一、違反貪污治罪條例部分：
（一）被告乙○○部分
      訊據被告乙○○固然坦承東臺灣攝影社、秀蘭商店、定豐
      商行及宏益行等收據確屬不實消費，並取得東臺灣攝影社
      、秀蘭商店、定豐商行不實收據之核銷款項95,000元、8,
      400元、9,500元，共198,400元；且宏益行部分，係由真
      正購買人即證人陳玉枝轉交收據，其再交予同案被告陳泰
      明辦理核銷，而有行使偽造私文書行為等事實，惟矢口否
      認有何利用職務詐取財物犯行，辯稱：宏益行負責人並未
      將核銷後取得之2萬元交予伊；宏昌旅行社、美得堡早餐
      之收據是上開活動之真正消費；成功文具行部分，係陳泰
      明自行向該行號負責人周世昌索取收據，陳泰明並未將核
      銷款項25,000元交予伊；豐浚印刷廠之收據並非被告前去
      索取，伊亦未取得核銷款項12,000元；另上開出訪團員中
      包括陳春妹、林秀女、丁○○、陳幸主、林琴薇、丙○○
      、戊○○、曾阿財、陳泰明、邱秀美等10人均未繳交出訪
      團費15,800元，由伊共墊支158,000元；另陳秀滿、宋菊
      、陳菊妹、林金蘭、夏國民、高櫻逢、李那姻、林素容、
      甲○○、陳明美、陳玉枝、吳夢雲、陳福妹、伍德成、曾
      蘭花、蔣春花、黃玉珍等17人，僅各繳交10,000元出訪團
      費，每人由伊墊支5,800元，共98,600元，伊共墊支256,6
      00元，故伊並不具為自己不法所有之意圖云云。惟查：
    1.被告乙○○係臺東縣議會第16屆議員，對於臺東縣政府是
      否提供經費補助機關、學校、立案團體所舉辦活動享有80
      萬元建議權，臺東縣政府對於議員之補助款建議，原則上
      予以尊重並准許。乙○○於96年2月間向當時臺東縣成功
      鎮鎮長侯武成提議舉辦兩岸文化交流活動，經侯武成贊同
      並指示承辦原住民業務之原住民及社會課課長陳泰明負責
      籌畫阿美族文化交流活動。被告乙○○另於96年2月間尋
      求臺東縣議員王清堅、許進榮、林錦章、蔡義勇4人共同
      向臺東縣政府提出建議補助上開文化交流活動之建議表，
      經臺東縣政府計畫室「補助及捐助案件審查小組」審核後
      ，於96年3月28日發函同意補助上開活動經費50萬元；又
      參與上開阿美族文化交流活動之成員包括被告乙○○、蔣
      春花、同案被告陳泰明、證人林琴薇、陳幸主、戊○○、
      丙○○、邱秀美、曾阿財、陳秀滿、宋菊、陳菊妹、林金
      蘭、夏國民、陳明美、丁○○、李那姻、陳春妹、林秀女
      、林素容、甲○○、武德成、曾蘭花、吳夢雲、陳福妹、
      陳玉枝、王生福、賴淑惠、林錦章、王清堅、黃玉珍、高
      櫻逢、廖奇福、楊廖雪貞、廖雪桑、葉放宏、廖嘉仁、江
      金香，並連同自己共38人組成訪問團，前往大陸地區之澳
      門、深圳、珠海等地區進行5日之交流活動等事實，業據
      被告乙○○、蔣春花、同案被告陳泰明坦認明確，核與證
      人高雪貞、戴廷芳於原審審理時、證人即上揭出訪團員35
      人（除被告3人以外）於偵查中、原審審理時證述情節相
      符，並有臺東縣議會99年1月18日東議十六人字第0990000
      085號函、臺東縣成功鎮99年3月17日成鎮人字第09900028
      42號函、臺東縣政府補助及捐助案件審查小組設置作業要
      點、臺東縣政府補助及捐助案件考核要點及臺東縣政府補
      助及捐助審查小組案件審查原則、2007.01.05.深圳市亞
      太民族文化研究會邀請函暨臺東縣成功鎮阿美族文化交流
      訪問團(澳門珠海深圳五日交流活動)行程表、臺東縣成功
      鎮阿美族文化交流訪問團實施計畫、臺東縣政府96年度審
      查縣議員建議補助活動類案件作業表（案號：0253）暨乙
      ○○、王清堅、林錦章、許進榮及蔡義勇「臺東縣議員建
      議補助活動、工程或設備類案件建議表」、臺東縣政府96
      年3月28日府計捐字第0963009825號函、「團體大表即客
      戶資料團號03/20澳珠圳」資料、2007/3/20GE363班機成
      員資料、2007/3/24GE364班機成員資料在卷可稽，首堪認
      定。
    2.又阿美族文化交流活動結束後，為辦理補助款核銷事宜，
      同案被告陳泰明乃向臺東縣政府提出宏昌旅行社、美得堡
      早餐店（起訴書誤載為美德堡早餐店）、成功文具店、秀
      蘭商店、東臺灣攝影社、豐浚印刷廠、關山牛仔屋、定豐
      商行、宏益行、新光企業社、天天來小吃部、林琴薇講師
      費、娜魯灣通運股份有限公司等13項公司、個人或商號之
      收據，經臺東縣政府審核獲准後，於96年7月19日撥款494
      ,700元予臺東縣成功鎮公所，成功鎮公所再以公庫支票支
      付款項予上開商號等事實，亦有上開商家出具之收據或發
      票、成功鎮公所領款收據、成功鎮公所之成功鎮農會帳號
      00-000000公庫存款對帳單、成功鎮公所公庫支票（TC000
      0000、TC0000000、TC0000000、TC0000000、TC0000000、
      TC0000000、TC0000000、TC0000000、TC0000000、TC0000
      000、TC0000000、TC0000000、TC0000000）、美得堡早餐
      店成功鎮農會0000000號帳戶存摺封面影本、田玉華成功
      鎮農會0000000號帳戶交易明細表、天天來小吃店、新光
      企業社、關山牛仔屋、宏昌旅行社、娜魯灣通運股份有限
      公司匯款申請書（代收入傳票）、李泰霖活期存款收入傳
      票、張肇和、洪珮勳、林琴薇存摺類存款收入傳票、東臺
      灣攝影社活期存款取款憑條暨交易明細表附卷可按，亦堪
      認定。
    3.證人即共同被告陳泰明於偵查中具結供稱：96年2月間，
      被告乙○○邀請伊在成功鎮某家餐廳吃飯，當時在場的還
      有成功鎮鎮長侯武成、蔣春花、三民里活動中心原住民傳
      統舞蹈班團員數人，及證人江金香，當時被告乙○○表示
      ，上開舞蹈團團員有意至大陸地區進行文化交流，及順便
      旅行，希望以成功鎮公所名義向臺東縣政府申請補助款，
      鎮長侯武成當場同意協助申請，經過數日後，被告乙○○
      即拿阿美族文化交流活動計畫草案到鎮公所給伊，鎮長指
      示伊辦理此活動；後來被告乙○○又給伊5張已簽好之臺
      東縣議員建議補助表，伊就在96年3月初將實施計畫及議
      員建議補助表送到臺東縣政府申請補助等語。核與證人江
      金香於偵查中具結證述：96年2月或3月間某日中午，伊與
      侯武成鎮長、被告乙○○、陳泰明及幾個婦女一起吃飯，
      被告乙○○主動提出要讓成功鎮的原住民到大陸地區交流
      ，要求伊幫忙找旅行社辦這樣的活動，伊就幫被告乙○○
      找證人葉放宏協助，證人葉放宏給伊證人廖嘉仁的電話，
      由伊和證人廖嘉仁聯絡，他後來給伊福建、深圳兩個地方
      參考，被告乙○○挑深圳，伊跟證人廖嘉仁決定每人團費
      是15,800元，但證人廖嘉仁對伊是收每人團費13,500元，
      說好中間差額係伊的利潤；伊後來帶證人廖嘉仁到成功鎮
      找被告乙○○，介紹證人廖嘉仁給被告乙○○認識，告知
      被告乙○○每人團費是15,800元，被告乙○○答應這個價
      錢並決定行程，當時還沒決定要帶多少團員去，之後就由
      被告乙○○負責找團員；伊有提供出訪計畫書給被告乙○
      ○參考；深圳市亞太民族文化邀請函係透過證人葉放宏取
      得的，這樣才有交流的窗口，讓訪問團去拜訪等語；及證
      人葉放宏於偵查中具結供稱：伊在上開活動中係負責協助
      安排大陸方面提出邀請函，是證人江金香委託伊協助，再
      由廖嘉仁承攬出國事宜，「亞太民族文化研究會邀請函」
      係伊透過深圳一個臺商朋友，去聯絡亞太民族文化研究會
      發出的，伊的對口是證人江金香，是證人江金香說要參加
      這個活動等語相符。足認阿美族文化交流活動係被告乙○
      ○為使被告蔣春花暨所屬舞蹈團團員至大陸地區表演兼旅
      行，而向成功鎮鎮長侯武成提議舉辦，並經侯武成指示同
      案被告陳泰明承辦，雖陳泰明係承辦人，然由上開證人證
      述內容可知，舉凡阿美族文化交流活動之計畫書、大陸地
      區交流單位、團費金額、出訪行程等重要事項，均係由被
      告乙○○委由證人江金香安排、處理，證人江金香再委託
      證人葉放宏、廖嘉仁協助，末由被告乙○○做最終決定，
      而參訪團之團員成員亦係被告乙○○所邀請，均非由主辦
      單位成功鎮公所或陳泰明所決定。換言之，被告乙○○一
      手催生並促成本件阿美族文化交流活動，其不僅決定有關
      本件活動之上開重要事項，更聯合其他臺東縣議員向臺東
      縣政府建議提供補助款，顯見其可完全主導本件活動之籌
      辦過程，迥異於一般縣議員僅建議臺東縣政府提供活動補
      助款，而未涉入活動籌辦過程之情形。
    4.復查上開經臺東縣政府准予核銷之13項出訪費用，除新光
      企業社、天天來小吃部、林琴薇講師費、娜魯灣通運股份
      有限公司等部分屬真正消費外，其中東臺灣攝影社、秀蘭
      商店、定豐商行、宏益行、美得堡早餐店、成功文具店、
      豐浚印刷廠等7項交易，均與上開文化交流活動無關，經
      被告乙○○以如附表三所示情形取得不實收據後，交予被
      告陳泰明提出核銷，再由被告乙○○分別取得核銷款項，
      茲分述如下：
 （1）訊之被告乙○○坦承向東臺灣攝影社、秀蘭商店、定豐商
      行、宏益行等商號索取不實或空白收據，交予同案被告陳
      泰明提出核銷後，經由該商號負責人取得東臺灣攝影社、
      秀蘭商店、定豐商行之不實核銷款項95,000元、8,400元
      、95,000元，共198,400元；又宏益行部分，係由真正購
      買人即證人陳玉枝交予被告乙○○後，再轉交予陳泰明辦
      理核銷等事實，核與下列證人之證述情節相符，自堪以採
      信：
    證人即東臺灣攝影社負責人陳阿良於偵查中及原審審理時
      均具結證稱：伊經營東台灣攝影社，偵查卷二第103頁統
      一發票係伊所開立，是伊太太的筆跡，開給被告乙○○，
      被告乙○○向伊索取收據，實際上並無交易，被告乙○○
      有補貼伊百分之五的營業稅，大約5,000元，後來成功鎮
      公所寄這筆錢的支票給伊，伊拿去漁會入帳，領到95,000
      元後直接交給被告乙○○等語。
    證人即定豐商行負責人張肇和於偵查中、原審審理時具結
      陳稱：伊在成功鎮經營定豐商行，是百貨業，賣林林種種
      的百貨服飾，偵查卷二第115頁收據不是伊的筆跡，不是
      伊開立的，但店印是對的，不知道是誰的筆跡，伊當時把
      空白收據交給被告乙○○，他說想和伊做一筆生意，先拿
      收據去請款再向伊買貨；過了幾天，伊覺得沒有真正買賣
      ，在稅金上會有損失，於是聯絡被告乙○○要求補貼稅金
      ，後來被告乙○○的太太即被告蔣春花拿4,500元過來交
      給伊的太太，作為稅金之補貼；後來伊收到成功鎮公所寄
      來的支票，因為不是伊的錢，不敢去領錢，被告乙○○來
      找伊，拜託伊去領錢，說會向伊買東西，但後來也沒有買
      ；伊去領錢之後，就把錢交給被告乙○○；伊一開始只授
      權被告乙○○填載10,000元金額之收據，想不到被告乙○
      ○竟填載95,000元等語。雖被告乙○○否認上開收據95,0
      00元之金額係其填載，然被告乙○○先於偵查中矢口否認
      向證人張肇和索取收據，嗣於原審審理時始坦承此節，先
      後陳述不一致，而證人張肇和於偵查中、原審審理時均供
      述一致，被告乙○○供詞之可信性顯然較低。況前去索取
      上開收據之人係被告乙○○，而其事後又要求被告蔣春花
      補貼稅金4,500元予證人張肇和，如被告乙○○不知上開
      收據上之金額，何以被告蔣春花知悉應補貼證人張肇和多
      少稅金損失，足認被告乙○○上開辯解係卸責之詞，應以
      證人張肇和所言較為可採。
    證人即宏益行負責人洪珮勳於原審審理具結供陳：伊在96
      年間有經營成功鎮的宏益行，經營項目包括原住民的衣服
      、布料、毛線手工材料等；偵查卷二第95頁所示之收據是
      伊開立的，但「成功鎮公所」這幾字不是伊寫的，「96」
      是伊寫的，「3月8日」也不是伊寫的，這張收據是開給證
      人陳玉枝的，她專門在做原住民衣服，向伊購買很多材料
      ，然後叫伊開收據給她，後來成功鎮公所有把2萬元的支
      票寄來，伊沒有問清楚這筆錢是誰的，證人陳玉枝好像有
      說是被告乙○○的，但他沒有來拿錢，後來錢匯到帳戶，
      伊拿給被告蔣春花，她說忘記要跟伊要這筆錢，因為有太
      多筆了，當時她有把錢拿去，但隔天又拿來退回給伊，伊
      拿到成功鎮公所去，他們說不能收，伊就交給檢察官；這
      張收據是因為證人陳玉枝確實有消費，伊才開給證人陳玉
      枝，證人陳玉枝買的時候已經有付錢；在成功分局97年10
      月29日傳喚伊到場問話後，97年11月19日檢察官傳喚作證
      前，伊就將錢拿給被告蔣春花，但她不收等語。證人陳玉
      枝於偵查中具結陳稱：宏益行的收據是伊交給被告乙○○
      的，因為被告乙○○向伊要收據，他有購買10件原住民平
      常用的黑色背心，但不是本次去大陸跳舞用的背心，他向
      伊要收據，伊就給他等語（見偵查卷一第285頁）。
    至證人即秀蘭商店負責人陳金蓮雖於檢察官前具結陳述：
      秀蘭商店係伊所經營，伊沒有給過被告乙○○收據，上開
      秀蘭商店的收據不是伊開的，雖然上面係伊的名字，但不
      是伊的印章，秀蘭商店是一家小店，從來不開收據，被告
      乙○○曾向伊拿取存摺及印章，說去農會看看有沒有福利
      補助，伊不知道有8,400元匯入其帳戶且被領走，伊確定
      被告乙○○最多曾向伊購買過1瓶礦泉水，但不可能有8,4
      00元這麼多，沒有拿過收據給被告乙○○，也沒有經過伊
      同意開立發票或收據云云（見原審卷三第66頁至第68頁）
      。然訊之被告乙○○供稱：伊有向證人陳金蓮索取空白收
      據，自己填寫8,400元，並取得核銷款項8,400元等語（見
      99年4月30日審判筆錄第88頁）；衡以證人陳金蓮為通常
      智識之人，殆無可能輕易交付存摺及印章予被告乙○○，
      是其上揭否認交付收據及被告乙○○私自領走8,400元之
      證詞，應屬卸責之詞，不足採信，應以被告乙○○上開陳
      述較為可採。
 （2）再查上開其餘出訪費用中包括美得堡早餐店2,000元、成功
      文具店25,000元、豐浚印刷廠12,000元等交易共39,000元
      ，亦非實際出訪費用，而屬不實核銷款項，業據以下證人
      證述明確：
    證人即共同被告陳泰明於偵查中證稱：伊與被告乙○○、
      蔣春花及其他參訪團員自大陸回來後，臺東縣政府於96年
      3月28日發函核准提供補助予上開活動後，伊即負責辦理
      核銷，辦理核銷時檢附之單據除成功文具店3張收據係其
      向負責人周世昌索取外，其餘收據都是被告乙○○拿給伊
      的，因被告乙○○說他在阿美族文化交流活動中，因有團
      員繳的團費不夠，他有墊錢，所以他要以核銷補助款的方
      式補足墊款，就拿了一些憑證給伊辦理核銷，又要求伊去
      找收據，除了成功文具行3張收據外，其餘收據都是被告
      乙○○給伊的，伊知道被告乙○○提供的部分收據與上開
      活動無關；被告乙○○說這個補助款是他爭取的，他認為
      理所當然要給他；伊在96年5月28日向臺東縣政府提出申
      請，這1個多月當中，伊承受很多壓力，被告乙○○給伊
      單據，伊看了很不妥，但因受不了壓力，仍申請辦理核銷
      等語。
    證人即美得堡早餐店實際負責人田玉華於原審審理時具結
      證述：美得堡早餐店名義負責人是宋惠雯，但實際上係伊
      與先生共同經營，偵查卷二第121頁所示收據上的店章沒
      有錯，但不是伊的筆跡，這張單據有實際消費，伊拿空白
      收據（收據上只蓋店章）給被告乙○○，叫被告乙○○自
      己填寫，但伊現在不記得被告乙○○是在那天買早餐，不
      能確定是不是在96年3月20日這天，因為被告乙○○買早
      餐時有付錢，大約買了近2,000元，伊本來不確定該筆消
      費是何人購買，後來被告蔣春花拿一張2,000元載有其店
      名的支票過來，伊才知道是被告乙○○購買的，因為被告
      乙○○購買時有付錢，所以伊知道這張支票的2,000元是
      被告乙○○的，就拿2,000元給被告蔣春花，自己再拿支
      票去農會兌現等語。其於偵查中則具結證稱：被告乙○○
      有向伊買早餐，也有付錢，買早餐當天要求伊開發票給他
      ，伊就給他1張空白發票，後來成功鎮公所通知伊去領支
      票，被告乙○○太太蔣春花說要去領支票，領完後要拿錢
      給她，後來伊將錢交給被告蔣春花等語（見偵查卷三第58
      、59頁）。參以被告蔣春花於偵查中供述：其等於出發當
      天沒有跟美得堡買早餐，因為出發當天有些人沒有吃早餐
      ，有的吃東河包子，但是他們自己出錢買的，不是伊和被
      告乙○○出錢買的；美得堡早餐店的收據及錢係伊去拿的
      等語。綜合上開證詞，可知美得堡早餐店之收據應係被告
      乙○○在某次消費時拿取，被告蔣春花顯然記憶錯誤，又
      證人田玉華於偵查中及原審審理時均證述將2,000元交給
      被告蔣春花，前後陳述一致，顯非虛妄。另參以證人即本
      次活動出訪團員林錦章、林琴薇、陳玉枝、曾蘭花、陳福
      妹、丙○○、陳明美、陳泰明、甲○○、丁○○、高櫻逢
      、廖雪桑於偵查中均證稱；出發當日沒有提供免費早餐，
      亦未吃到美得堡之早餐等語。證人江金香則證稱：出發當
      天因為有部分團員喊肚子餓，伊於是自費1千多元買早餐
      請部分團員吃，但伊沒有向臺東縣政府申請核銷等語。再
      稽以被告蔣春花證述其等出發並未向美得堡早餐店買早餐
      乙節；及證人田玉華供稱以目前消費情形而言，1份早餐
      至少50元乙節，則2,000元至少可購得40份早餐，而本次
      活動出訪人數係38人，如有免費提供40份早餐的情形，縱
      有其他人因已用餐完畢毋須索取，亦不可能造成上開諸多
      證人均不知悉之情形，故可知美得堡早餐店之收據所表彰
      之交易雖屬真正，但顯非係因阿美族文化交流活動所花費
      之款項。
    證人即成功文具店負責人周世昌於偵查中及原審審理時均
      具結證稱：伊經營成功文具店20幾年了，偵查卷二第136
      頁到138頁所示收據係伊開立的，係伊的筆跡，開給陳泰
      明，這3張收據有部分是實際取貨，偵查卷二第138頁所示
      收據上獎狀框製作這個部分14,500元沒有實際取貨，第13
      8頁這部分是完全沒有取貨；第137頁這部分1,100元有實
      際消費；第136頁9,400元這部分，光碟片跟中性筆的部份
      有拿，其餘的沒有拿；收據上面96年3月12日的日期是被
      告陳泰明要伊填寫的，後來成功鎮公所把國庫支票寄給伊
      ，進帳到伊的帳戶，陳泰明就來把錢拿走，他取款時曾說
      要拿收據核銷一些其他辦活動花掉的部份和名目上不能核
      銷的，所以他就扣掉他實際拿貨及先前欠帳的部分，扣除
      以後，其他部分陳泰明說要領回，伊扣掉4,500元實際消
      費部分，給陳泰明20,500元等語。證人即共同被告陳泰明
      於偵查中及原審審理時具結供稱：臺東縣政府核准補助公
      文下來後，因被告乙○○拿給伊收據不足50萬元，被告乙
      ○○指示伊去收集發票或收據，伊於是到成功文具店向周
      世昌拿3張收據，收據上面所載款項共25,000元，均非阿
      美族文化交流活動之出訪費用，其中4,500元部分是成功
      鎮公所原住民及社會課同仁以其名義到成功文具店購買文
      具之消費，是實際消費，剩餘20,500元部分都不是實際消
      費，伊向證人周世昌拿上開3張收據共25,000元核銷上開
      活動之出訪費用，迨臺東縣政府將錢撥到證人周世昌帳戶
      後，因被告乙○○說這趟出訪團員繳交團費不足，他有墊
      錢，伊於是自己補足25,000元後，將款項拿給被告乙○○
      等語。
    證人即豐浚印刷廠負責人李泰霖於原審審理時具結陳述：
      96年3月間伊有經營豐浚印刷廠，經營到97年間，上開豐
      浚印刷廠的收據不是伊填寫的，不是伊的筆跡，伊交付空
      白收據給被告乙○○，空白收據上只有蓋自己的印章及店
      章，被告乙○○說要拿去作帳，伊授權被告乙○○自己填
      寫內容及金額，後來被告乙○○打電話叫伊去領12,000元
      ，領到之後就交給被告乙○○，伊確定被告乙○○有收下
      這筆錢等語。
 （3）綜上，被告乙○○及同案共同被告陳泰明向上開商業負責
      人索取上開不實收據，由陳泰明檢據向臺東縣政府申請核
      銷該文化交流活動之補助款，使臺東縣政府誤以為上開收
      據所載款項係舉辦阿美族文化交流活動所支出之費用，而
      撥付不實核銷款項予成功鎮公所，共計257,400元（計算
      式：95,000＋8,400＋95,000＋20,000＋2,000＋25,000＋
      12,000＝257,400），其中除宏益行之20,000元核銷款項
      業經檢察官扣案外，其餘款項共計237,400元經被告乙○
      ○以附表三所示方式取得等事實堪以認定。
    5.再查阿美族文化交流活動共有被告乙○○、蔣春花、陳泰
      明，及證人林琴薇、陳幸主、戊○○、丙○○、邱秀美、
      曾阿財、陳秀滿、宋菊、陳菊妹、林金蘭、夏國民、陳明
      美、丁○○、李那姻、陳春妹、林秀女、林素容、甲○○
      、武德成、曾蘭花、吳夢雲、陳福妹、陳玉枝、王生福、
      賴淑惠、林錦章、王清堅、黃玉珍、高櫻逢、廖奇福、楊
      廖雪貞、廖雪桑、葉放宏、廖嘉仁、江金香等38人參加，
      每人應繳納團費15,800元，再依個人持有護照或臺胞證情
      形，另外負擔護照1,300元、臺胞證1,700元或簽證650元
      等證件費用，上開文化交流活動由證人江金香居間尋找證
      人廖嘉仁以宏昌旅行社名義承攬出國事宜，出訪團員中證
      人廖嘉仁、江金香不需支付團費，證人葉放宏之團費由證
      人廖嘉仁支出等情，除已認定如前外，亦據證人江金香、
      葉放宏、廖嘉仁於偵查中證述明確，並為被告乙○○、蔣
      春花所不否認，堪以認定。另參以證人廖嘉仁於原審審理
      時具結陳稱：偵查卷二第154頁、第318頁所附團體大表可
      以作為此次出訪團員辦理護照、簽證、臺胞證情形之依據
      ，第154頁那張時間較前面，第318頁那張時間比較後面，
      除了證人吳夢雲部分外，其他內容都一樣，因為證人吳夢
      雲一開始說她護照過期，後來她又補護照過來，說有找到
      護照，所以證人吳夢雲沒有新辦護照；上開團體大表如果
      護照、臺胞證的欄位有打上日期表示本來就有護照、臺胞
      證，不需新辦；記載「新」的情形，就是有新辦；又新辦
      臺胞證會送簽證1次，每次進大陸都要加簽，臺胞證歸臺
      胞證，因為大陸不承認我國護照，只承認臺胞證，如果沒
      有新辦臺胞證的人都要另外加簽等語（見原審卷二第231
      頁、第233、第238、243頁）。則本次出訪團員，除葉放
      宏、廖嘉仁、江金香3人以外，其餘35名團員之應繳團費
      及證件費各如附表一所示，總計607,400元。
    6.證人廖嘉仁雖於原審審理時具結證稱：伊係向證人江金香
      收取每位團員13,500元，護照1,400元、臺胞證1,800元及
      簽證600元等語；其於偵查中具結陳述：伊總共收到529,0
      00元團費暨證件費用等語。參酌證人江金香於偵查中具結
      供稱：伊跟證人廖嘉仁決定每人團費是15,800元，但證人
      廖嘉仁對伊是收每人團費13,500元，其他歸伊賺，故向被
      告乙○○報價每人團費15,800元（偵三卷第682頁）；這
      次出國的團費，伊可以確定在出國前已結清給旅行社；伊
      收到被告乙○○191,000元的現金，及3張支票共363,750
      元，合計554,750元，全部都用來支付上開活動之團費等
      語；其於原審審理時並證稱：乙○○講說當時兩夫妻錢不
      夠還向人家調錢，調得團團轉，所以印象很深，錢有的沒
      有收齊，包括乙○○自己都沒有收齊，乙○○後來沒有給
      我，因為我有多收一點，我認為沒有關係就打平，然後讓
      他們順利出國玩就可以，後來沒有跟乙○○要沒交齊的團
      費等語（原審卷二第247頁起），核與被告乙○○供稱：
      伊在出發前交給證人江金香之團費暨證件費用，係每人15
      ,800元之團費再加上證件費用云云不符。按本件阿美族文
      化交流活動係被告乙○○委託江金香居間安排廖嘉仁以宏
      昌旅行社名義承攬出國事宜，江金香向被告乙○○報價之
      團費係每人15,800元，護照1,300元、臺胞證1,700元，簽
      證650元，以此計算之總金額與廖嘉仁所收取總團費暨證
      件費用之差額即係證人江金香處理上開活動之佣金，故本
      案總團費暨證件費用金額，應為江金香向被告乙○○之報
      價金額即係607,400元（如附表一所載）。另參以證人江
      金香於偵查中證稱：被告乙○○交給伊40至50萬元之團費
      ，伊另外收了6個人的團費等語；其於原審審理時結證：
      證人林錦章、賴淑惠、王清堅、楊廖雪貞、廖雪桑、廖奇
      福等人之團費係伊所收取等語。此部分事實業據證人林錦
      章、賴淑惠、王清堅、楊廖雪貞、廖雪桑、廖奇福等人於
      原審審理時具結證述明確（詳後述）。可知證人江金香取
      得團費暨證件費用之來源除被告乙○○外，尚包括其自己
      親自向上開證人收取之部分，是既然客觀上證人江金香就
      上開活動最後應取得之總費用係607,400元，其中扣除應
      給予證人廖嘉仁之529,000元，其餘款項係江金香承攬本
      件活動之佣金，衡情其應無短收款項而不賺取佣金之可能
      ，且證人江金香於原審亦證稱錢沒收齊但能打平順利出國
      就好等語，毫無表示免除其餘欠收團費債務之意，故江金
      香就上開活動應收款項共計為607,400元，縱被告乙○○
      給付部分有不足或超給部分，亦係證人江金香與被告乙○
      ○內部之債權債務關係。檢察官上訴意旨認江金香既僅只
      收到554,750元，故上開活動總團費應認為554,750元，不
      應認為607,400元云云，尚非可採。
    7.又實際上該35名團員並未如實繳交團費及證件費用予被告
      乙○○，其中有繳交10,000元、15,800元團費或免費等情
      形，不一而足，茲分敘如下：
    證人即共同被告乙○○於原審審理時供稱：伊有參加阿美
      族文化交流活動，繳交團費15,800元，及簽證費650元等
      語。
    證人即共同被告蔣春花於原審審理時供稱伊有參加阿美族
      文化交流活動，繳交團費10,000元，及簽證費650元等語
      。
    證人林琴薇於原審審理時具結證稱：伊有參加阿美族文化
      交流活動，繳交10,000元團費，交給被告蔣春花，另外有
      繳交伊與丈夫即證人陳幸主每人1,700元的臺胞證費用，
      但忘記有沒有繳交伊與陳幸主簽證費用給被告蔣春花；伊
      知道這次出訪團員中包括戊○○、丙○○、曾阿財、邱秀
      美、陳幸主的團費是免費的等語。證人陳幸主於原審審理
      時具結證稱：伊有參加上開文化交流活動，但沒有繳交任
      何團費，至於有無繳交證件費用，要問伊的太太林琴薇才
      知道等語。被告蔣春花雖於原審審理時供述：伊另向證人
      林琴薇、陳幸主各收取臺胞證650元及簽證費1,700元共4,
      700元云云。惟依據上開廖嘉仁之證述內容及團體大表所
      示情形，證人林琴薇、陳幸主均有新辦臺胞證（附贈簽證
      1次），無須辦理簽證，故應認證人林琴薇、陳幸主共繳
      交13,400元（10,000＋1,700×2＝13,400）。
    證人陳秀滿於原審審理時具結供稱：伊有參加阿美族文化
      交流活動，繳交團費10,000元，交給被告蔣春花，還有繳
      臺胞證費用1,700元等語。
    證人宋菊、陳菊妹、林素容、陳玉枝、黃玉珍於原審審理
      時均具結供稱：伊有參加阿美族文化交流活動，繳交團費
      15,800元給被告蔣春花，證件費用包括在15,800元內，沒
      有再繳交其他證件費用等語。
    證人夏國民於原審審理時具結供稱：伊有參加阿美族文化
      交流活動，團費係伊太太林金蘭付的，繳了多少錢要問林
      金蘭，伊不知道等語。證人林金蘭於原審審理具結陳稱：
      伊與丈夫夏國民一起參加上開文化交流活動，繳交兩人份
      團費21,300元，1個人是繳10,650元，這費用包括簽證650
      元，團費是每人10,000元，伊交錢給被告蔣春花等語。
    證人丙○○於原審審理時具結證稱：伊有參加阿美族文化
      交流活動，但沒有繳交任何團費，至於有無繳交證件費用
      要問伊的太太陳明美才知道等語。證人陳明美於原審審理
      時具結陳稱：伊和丈夫丙○○都有參加上開文化交流活動
      ，丙○○的團費是免費的，伊自己的部分繳了13,000元，
      交給被告蔣春花，除此之外，沒有再繳交其他費用等語。
      被告蔣春花雖供稱：證人陳明美係繳交10,000元團費，及
      其與證人丙○○之簽證費每人650元，故證人陳明美、丙
      ○○共繳交11,300元云云。惟依據上開廖嘉仁之證述內容
      及團體大表所示情形，證人丙○○有新辦簽證650元，陳
      明美則有新辦臺胞證1,700元（附贈簽證1次），其等證件
      費用係2,350元，故應認證人丙○○、陳明美共支付12,35
      0元予被告蔣春花。
    證人邱秀美於原審審理時具結供稱：伊有參加阿美族文化
      交流活動，但沒有繳交任何團費，只有繳交護照、臺胞證
      及簽證費用共3,650元等語。惟依據證人廖嘉仁上開證述
      ，新辦臺胞證即贈送簽證1次，自無需再繳交簽證費用，
      故應認證人邱秀美僅繳交證件費用3,000元。
    證人丁○○於原審審理時具結陳述：伊與太太李那姻都有
      參加阿美族文化交流活動，但伊沒有繳交團費，只有繳交
      650元的簽證費用，交給被告蔣春花；至於伊的太太李那
      姻則繳了15,800的團費等語。證人李那姻於原審審理時具
      結陳稱：伊繳了15,800的團費，交給被告蔣春花，包括證
      件費用，沒有再繳交其他費用，伊的丈夫丁○○不用繳團
      費等語。
    證人戊○○於原審審理時具結證述：伊有參加阿美族文化
      交流活動，但沒有繳交團費，伊忘記有沒有繳交證件費用
      了；另證人丁○○、丙○○、曾阿財的團費也是免費的等
      語。被告蔣春花供稱：伊有向證人戊○○收取護照、臺胞
      證及簽證費用共3,650元（見原審卷一第213頁）。惟依據
      證人廖嘉仁上開證述，新辦臺胞證即贈送簽證1次，自無
      需再繳交簽證費用，故應認證人戊○○僅繳交證件費用3,
      000元。
    證人陳春妹於原審審理時具結供述：伊有參加阿美族文化
      交流活動，但沒有繳交團費，只有繳交650元的簽證費用
      等語
    證人曾阿財於原審審理時具結證稱：伊有參加阿美族文化
      交流活動，但沒有繳交團費，也沒有繳任何證件費用等語
      。被告乙○○供稱：證人曾阿財的證件費用，應該是伊在
      旅行社上班的女兒付的等語（見原審卷一第225頁）。另
      參以上開廖嘉仁之證述內容及團體大表所示情形，可知證
      人曾阿財僅新辦簽證，故應認其另外繳交簽證費650元。
    證人即共同被告陳泰明於原審審理時具結陳稱：伊與太太
      林秀女一起參加阿美族文化交流活動，用刷卡方式付團費
      ，刷了34,272元，包括伊與林秀女的團費及證件費用，後
      來被告乙○○說伊是成功鎮公所的代表，不用付錢，退了
      17,000多元給伊，林秀女的團費還是15,800元等語。證人
      林秀女於原審審理時具結陳述：伊和丈夫陳泰明一起參加
      本件出訪活動，陳泰明用刷卡付錢，刷了3萬多元，伊和
      陳泰明的證件費用也包括在其中，伊有繳團費，後來陳泰
      明部分有退費，伊的部分沒有退費等語。被告陳泰明再供
      稱：被告乙○○應係退刷卡金額的一半給伊等語（見99年
      4月30日審判筆錄第81頁），此外，參諸卷附證人即共同
      被告陳泰明之中國信託銀行消費明細暨收費收執表（見偵
      查卷一第347頁）顯示刷卡金額係34,272元，故可知被告
      乙○○於被告陳泰明返國後另退還其17,136元（34,272÷
      2＝17,136）。
    證人甲○○於原審審理時具結證述：伊與丈夫武德成一起
      參加阿美族文化交流活動，團費每人10,000元，總共繳交
      23,000元團費，包括兩個人的證件費用等語。證人武德成
      於原審審理時具結供稱：這次出訪的團費是伊太太甲○○
      繳的，她說繳了23,000元，包括證件費用等語。惟依據上
      開廖嘉仁之證述內容及團體大表所示情形，證人甲○○有
      新辦簽證650元，證人伍德成則新辦臺胞證1,700元（附贈
      簽證1次），無庸辦理簽證，故應認證人甲○○、伍德成
      共繳交22,350元（10,000×2＋650＋1,700＝22,350）。
    證人曾蘭花於原審審理時具結供述：伊有參加阿美族文化
      交流活動，交了10,000元團費，再加上證件費用，共13,6
      50元等語。惟依據上開廖嘉仁之證述內容及團體大表所示
      情形，證人曾蘭花新辦護照1,300元及臺胞證1,700元（附
      贈簽證1次），無庸辦理簽證，故應認證人曾蘭花共繳交
      13,000元（10,000＋1,300＋1,700＝13,000）。
    證人吳夢雲於原審審理時具結陳述：伊有參加阿美族文化
      交流活動，交了10,000元團費，再加上證件費用，約繳交
      12,300元等語。被告蔣春花供稱：證人吳夢雲總共交給伊
      12,350元等語（見原審卷二第52頁）。惟依據上開廖嘉仁
      之證述內容及團體大表所示情形，證人吳夢雲僅新辦臺胞
      證（附贈簽證1次）1,700元，不需辦理護照，故應認證人
      吳夢雲共繳交11,700元。
    證人陳福妹於原審審理時具結證稱：伊有參加阿美族文化
      交流活動，交了10,000元團費，再加上證件費用，約繳交
      13,000多元給被告蔣春花等語。被告蔣春花供稱：證人陳
      福妹總共交給伊13,650元等語（見原審卷二第55頁）。惟
      依據上開廖嘉仁之證述內容及團體大表所示情形，證人陳
      福妹有新辦護照1,300元及臺胞證1,700元（附贈簽證1次
      ），無庸辦理簽證，故應認證人陳福妹共繳交13,000元（
      10,000＋1,300＋1,700＝13,000）。
    證人高櫻逢於原審審理時具結證述：伊有參加阿美族文化
      交流活動，繳交團費15,000元，交給被告蔣春花，證件費
      用包括在15,000元內，沒有再繳交其他證件費用等語。惟
      被告蔣春花供稱：證人高櫻逢係繳交10,000元團費，沒有
      繳任何證件費用等語（見原審卷三第42頁）。嗣經本院質
      諸證人高櫻逢，其復改稱：伊不記得到底是繳10,000元還
      是15,000元等語。雖證人高櫻逢於偵查中具結證稱：伊參
      加阿美族文花交流訪問團，共繳交15,000元，因為其所有
      證件都齊全，沒有再繳交其他費用，伊將錢交給被告蔣春
      花，伊確定繳了15,000元，被告蔣春花沒有當眾宣布每個
      人要繳多少錢，對伊說繳交15,000元云云（見偵查卷一第
      309頁）。則證人高櫻逢顯然先後供述不一致，惟此部分
      待證事實，僅有證人高櫻逢之證言可資證明，對於其證言
      之要求自應達到始終供述一致毫無瑕疵之程度，是此部分
      事實之認定，自應衡酌被告蔣春花之供述，即認定證人高
      櫻逢係繳納10,000元團費，且未再繳交證件費用，較有利
      於被告。
    證人王生福於原審審理時具結證述：伊有參加阿美族文化
      交流活動，伊繳了15,800元的團費，交給被告蔣春花，包
      括證件費用，沒有再繳交其他費用等語。被告蔣春花供稱
      ：證人王生福除團費15,800元外，另繳交3,650元的證件
      費用，總共交給伊19,450元等語（見原審卷二第60頁）。
      惟依據上開廖嘉仁之證述內容及團體大表所示情形，證人
      王生福有新辦護照1,300元及臺胞證1,700元（附贈簽證1
      次），無庸辦理簽證，故應認證人王生福共繳交18,800元
      （15,800＋1,300＋1,700＝18,800）。
    證人賴淑惠於原審審理時具結陳稱：伊與丈夫林錦章一起
      參加阿美族文化交流活動，團費是林錦章繳的，伊不知道
      繳了多少錢等語。證人林錦章於原審審理時具結陳述：這
      次出訪費用，伊付了自己和太太賴淑惠每人15,800元的團
      費，錢交給證人江金香，忘記有沒有另外繳交證件費用等
      語。
    證人王清堅於原審審理時具結供稱：伊有參加阿美族文化
      交流活動，繳交團費15,800元，交給證人江金香，證件費
      用包括在15,800元內，好像沒有再繳交其他證件費用等語
      。
    證人廖雪桑、楊廖雪貞於原審審理時均具結證述：其等與
      哥哥廖奇福一起參加阿美族文化交流活動，團費的事情是
      廖奇福處理的，其等均不太清楚繳了多少錢等語。證人廖
      奇福於原審審理時供稱：伊繳交包括自己與廖雪桑、楊廖
      雪貞的團費給證人江金香，每人差不多是18,000元，包括
      證件費用，詳細數目已經記不清楚了，3人繳的費用一樣
      等語。
    另參以證人江金香於原審審理時具結證稱：上開活動出訪
      團員共38位，其中林錦章、賴淑惠、王清堅、楊廖雪貞兄
      妹3 人的團費係伊收取的；伊收取的團費係15,800元，如
      果他本身沒有護照與臺胞證的，就要收證件費，如果這兩
      樣都有的，伊沒有收650元簽證費用，也就是伊不收650元
      簽證的費用，已經算在15,800元內；這簽證650元本來要
      收，但伊後來沒有跟被告乙○○結這筆款項；此次出訪伊
      總給證人廖嘉仁的錢就是15,800元乘以總人數（35人），
      再加上各人的證件費用等語（原審卷二第254、255、第25
      8、259頁）。復參諸上開廖嘉仁之證述內容及團體大表，
      可知證人林錦章、賴淑惠、王清堅均未新辦護照、臺胞證
      ，僅需辦理簽證；證人廖奇福、楊廖雪貞、廖雪桑未新辦
      護照，但新辦臺胞證等情。足認證人江金香雖僅向證人林
      錦章、賴淑惠、王清堅收取15,800元，但證人江金香又墊
      付其等之簽證費650元後，將費用交予證人廖嘉仁，故仍
      認證人林錦章、賴淑惠、王清堅係各繳16,450元（15,800
      ＋650＝16,450）。證人廖奇福、楊廖雪貞、廖雪桑除繳
      交15,800元團費外，另繳交1,700元臺胞證費用，故每人
      各繳交17,500元（15,800＋1,700＝17,500）。
    綜上，參與阿美族文化交流活動之35位團員實際繳交之團
      費及證件費用共為396,436元（如附表二所示）。
    8.至證人丙○○、邱秀美、丁○○、戊○○、陳春妹、曾阿
      財、甲○○、武德成、吳夢雲、陳福妹固均於原審審理時
      翻異前詞，而為有別於偵查中所述內容之證詞，然按刑事
      訴訟法對於人證之調查採取言詞及直接審理方式，並規定
      被告有與證人對質及詰問證人之權利，即是透過正當法律
      程序，以確保真實之發現，是除非有足夠證據認定證人於
      審判外之陳述具有較可信之狀況，否則即應以證人於審判
      中之證述為準。
    9.綜上各節，本件出訪活動除證人江金香、廖嘉仁、葉放宏
      外之35名團員之總團費暨證件費共係607,400元，被告乙
      ○○實際僅交付團費554,750元予江金香；而被告乙○○
      、蔣春花、證人江金香各向該35名團員收取之團費及證件
      費用合計僅396,436元，其餘158,314元則先由被告乙○○
      代為墊款，尚欠江金香52,650元。又被告乙○○、同案共
      同被告陳泰明於阿美族文化交流活動返國後，分向附表三
      所示商業負責人索取附表三所載之不實收據，由陳泰明於
      96年5月28日檢據向臺東縣政府申請核銷上開出訪活動之
      補助款，使臺東縣政府誤以為收據上所載款項係因上開出
      訪活動所支出之費用，而於96年7月19日准予核銷，並撥
      付257,400元之補助款至成功鎮公所公庫，成功鎮公所再
      以公庫支票支付上開商業負責人，其中除宏益行之核銷款
      項20,000元業經檢察官扣案，其餘商業負責人以如附表三
      所示方式，交付與上開收據同額之款項予被告乙○○，或
      請被告蔣春花、同案共同被告陳泰明轉交款項，共達237,
      400元，被告乙○○除以其中158,314元清償自己先前墊付
      之出訪團費外，尚取得其餘79,086元等事實，均堪認定。
（二）被告蔣春花部分
      訊據被告蔣春花矢口否認有何貪污犯行，辯稱：伊僅有代
      收團費，並未蒐集收據及取得核銷款項，伊對被告乙○○
      於本案所為均不知情云云。惟查：
    1.被告蔣春花於偵查中供稱：96年3月20日至3月24日到大陸
      參訪，伊負責收取團費的團員應繳交的團費是10,000元，
      是被告乙○○叫伊收10,000元的，那時候被告陳泰明有說
      團費實際上是15,800元，所以不夠部分是由被告乙○○開
      支票給證人江金香墊付；後來辦理核銷時，伊就去找人拿
      發票；成功文具店的發票是被告陳泰明去拿的，美得堡早
      餐店的發票及核銷下來的錢是伊去拿的，因為伊跟老闆娘
      比較熟，實際上出發當天沒有向美得堡早餐店購買早餐，
      收據上2,000元的金額係伊請老闆娘寫的，伊請老闆娘隨
      便亂寫，因為出發當天有些人沒有吃早餐，有的吃東河包
      子，但是他們自己出錢買的，不是伊和被告乙○○出錢買
      的，被告乙○○說要核銷，要將美得堡收據交給被告陳泰
      明；另外因定豐行老闆張肇和向被告乙○○要求補貼稅金
      ，伊有拿4,500元過去定豐行；宏益行的收據不是伊去拿
      的，是證人陳玉枝向宏益行老闆娘即證人洪珮勳拿的，再
      轉交給伊拿給被告陳泰明；是被告乙○○說要核銷，要把
      這些收據交給被告陳泰明等語。
    2.證人張肇和於原審審理時具結陳稱：伊將空白收據交給被
      告乙○○後，過了幾天，覺得沒有真正買賣，伊在稅金上
      會有損失，就聯絡被告乙○○要求補貼稅金，後來被告乙
      ○○太太即被告蔣春花就拿4,500元過來交給伊的太太，
      作為稅金之補貼等語（見原審卷二第286頁）。核與被告
      蔣春花於原審審理時供稱：「（問：你是否有拿4,500元
      的補貼稅金的錢給證人張肇和？）有，因為那時候他跟乙
      ○○聯絡，乙○○叫我拿4,500元的發票錢給他，我有拿
      過去」等語（見原審卷二第288頁）相符。
    3.按共同正犯之成立，祇須具有犯意之聯絡及行為之分擔，
      既不問犯罪動機起於何人，亦不必每一階段犯行，均須參
      與，若在合同意思範圍內，相互利用他人之行為，以達其
      犯罪之目的，且分擔犯罪行為之一部，即應對於全部所發
      生之結果共同負責；又共同正犯之意思聯絡，原不以數人
      間直接發生者為限，若有間接之聯絡者，亦包括在內，如
      甲分別邀約乙、丙犯罪，雖乙、丙間彼此並無直接之聯絡
      ，亦無礙於其為共同正犯之成立；再共同正犯犯意之聯絡
      並不限於事前有所謀議，即僅於行為當時有共同犯意之聯
      絡者，亦屬之，且其表示之方法，亦不以明示通謀為必要
      ，即相互間有默示之合致，亦無不可（最高法院34年上字
      第862號判例、77年台上字第2135號判例及88年度台上字
      第946號判決意旨可資參照）。綜合以上情可知，雖關於
      美得堡早餐店之收據係被告乙○○前去索取，而該筆消費
      經准予核銷後，證人田玉華將核銷款項2,000元交予被告
      蔣春花等事實，業經認定如前，與被告蔣春花供稱伊親自
      到美得堡早餐店索取收據乙節不符，然由被告蔣春花上開
      供述內容，可知被告蔣春花明知被告乙○○在阿美族文化
      交流動中有墊支費用，欲經由被告陳泰明檢具不實收據向
      臺東縣政府申請核銷補助款，以回補被告乙○○墊支之款
      項；且其亦知悉美得堡早餐店收據所載款項與阿美族文化
      交流活動無關，被告乙○○取得收據後要交予被告陳泰明
      據以辦理補助款之核銷，竟仍在臺東縣政府同意核銷該筆
      款項，成功鎮公所以國庫支票支付後，親自向證人田玉華
      拿取該2,000元款項；另被告蔣春花亦親自交付4,500元稅
      金補貼款予證人張肇和，顯見其明知該定豐行之收據所表
      徵之交易款項與阿美族文化交流活動無關，且實際上無交
      易行為，否則何需交付45,000元予證人張肇和以補貼其稅
      金上之損失；此外，參以證人洪珮勳證稱其於97年10月29
      日在成功分局問話後，至97年11月19日檢察官傳喚前，交
      付宏益行核銷款項20,000元予被告蔣春花，當時被告蔣春
      花說忘記向其收這筆錢，因為太多筆了乙節（見原審卷二
      第185頁）。故堪認被告蔣春花對於被告乙○○於上開活
      動結束後，以索取與該活動無關之不實或空白收據交予被
      告陳泰明辦理核銷，再向出具收據之商業負責人索回核銷
      款項等行為知之甚明，其並參與實施部分分工行為，足見
      有犯意聯絡、行為分擔，其辯稱未蒐集收據及取得核銷款
      項，顯與其偵查中所述及上開證人所證情節不合，不足採
      信。
（三）對於被告有利證據及辯解不採之理由
  1.被告乙○○、蔣春花均辯稱；證人林琴薇、林秀女之團費，
    實際上係由被告乙○○以議員建議款全額補助，並未支付任
    何團費；證人宋菊、林素容、陳玉枝、陳菊妹、李那姻、黃
    玉珍，則係補助5,800元，其等僅繳交10,000元之團費云云
    。然查：
    證人林琴薇於原審審理時均具結證稱繳交1萬元團費，證
      人林秀女則具結證稱繳交15,800元團費等情，業如前述。
      證人林琴薇於97年10月29日偵查中雖具結供稱：其繳交1
      萬5千多元的團費云云（見偵查卷三第633頁），惟於99年
      11月19日偵查中翻異前詞改稱：伊繳交1萬元團費，當初
      因為經費問題，被告蔣春花跟大家講好每個人都要繳15,8
      00元，現在大家是怕偽證罪的處罰所以不敢翻供等語（見
      偵查卷三第296頁），可知證人林琴薇於偵查中先後供述
      雖不一致，但均一致證稱確有繳交團費之事實；又證人林
      琴薇為被告乙○○胞弟陳幸主之妻，衡情並無於虛偽編造
      其繳交1萬元團費之理；且其於偵查之初原稱有繳交15,80
      0元，嗣後既翻異前詞不再證稱有繳交15,800元之團費，
      倘其果真全額免費，其亦無改稱繳交1萬元團費之理，從
      而，證人林琴薇所述繳交1萬元團費之證詞堪認與事實相
      符，可以採信，被告此部分辯解，尚非可採。
    被告乙○○雖辯稱：陳泰明及其妻即證人林秀女之團費，
      表面上是由陳泰明以刷卡方式給付，但實際上被告係退還
      兩人之團費予陳泰明，況本件參訪活動陳泰明出力甚多，
      於情理焉有可能讓林秀女自費參訪云云。惟證人林秀女於
      偵查中具結證稱：陳泰明向伊說要繳1萬5千多元的團費，
      伊將16,000元交給陳泰明，請他轉交給蔣春花等語，核與
      其於原審所述情節相符，並無歧異。而被告乙○○僅退款
      陳泰明部分，業據證人林秀女、證人即共同被告被告陳泰
      明於偵查中、原審審理時具結證述綦詳，並與被告乙○○
      及其辯護人當庭對質，仍維持一致且相同之供述；而陳泰
      明雖為承辦課長，但已享有免費優待，則證人林秀女部分
      自行負擔團費，亦無悖於常情。而被告蔣春花因本案遭到
      起訴，其證詞有重大利害關係，尚難遽採，被告乙○○、
      蔣春花此部分辯解尚難遽採。
    證人宋菊於偵查中具結供述：伊繳交15,000多元的團費，
      事後沒有收到退費等語（見偵查卷三第302頁）。證人陳
      玉枝於偵查中具結陳稱：伊繳交15,800元的團費，事後沒
      有收到退費等語（見偵查卷三第209頁）。證人陳菊妹於
      偵查中具結供稱：伊繳交1萬5千多元的團費，沒有再繳其
      他錢等語（見偵查卷一第148頁）。證人黃玉珍於偵查中
      具結陳述：伊繳交15,800元給被告蔣春花，沒有再繳其他
      錢等語（見偵查卷一第145頁）。證人李那姻於偵查中具
      結供述：伊繳交15,800元團費，沒有再繳交其他費用等語
      （見偵查卷三第181頁），核與彼等於原審審理時之證詞
      均先後一致，所證應非虛構，堪以採信。至於證人林素容
      未於偵查中具結作證，則其於原審審理時已具結擔保其證
      詞之真實性，衡情亦無偽證之動機，是其於原審所證繳交
      15,800元等情，亦堪採信。
    況且，退步言之，縱認被告乙○○、蔣春花此部分辯解屬
      實，惟團費部分既非臺東縣政府核准補助之項目，被告乙
      ○○、蔣春花以不實之收據詐領所得之補助款，即屬其詐
      欺取得之財物，無論被告乙○○、蔣春花取得後是否以之
      償還乙○○自己先前之墊款，均屬被告2人得手後處分詐
      得款項之行為，對被告2人所犯利用職務上機會詐取財物
      犯行之成立，均不生影響。從而，被告乙○○、蔣春花及
      辯護人所辯證人林琴薇、林秀女是經全額補助、證人宋菊
      、林素容、陳玉枝、陳菊妹、李那姻、黃玉珍僅繳交10,0
      00元之團費云云，既與事證不符，所辯顯係卸責之詞，洵
      無足採。
  2.被告乙○○另辯稱：伊未拿到臺東縣政府核銷予成功文具店
    之款項25,000元，及核銷予豐浚印刷廠之款項12,000元，陳
    泰明所言，有何補強證據可以佐證云云。惟質諸證人即同案
    被告陳泰明、證人李泰霖各於原審審理時具結供述：伊確實
    將上開款項交給被告乙○○等語。衡以被告乙○○於原審審
    理時辯稱：伊於阿美族文化交流活動中墊付之款項達256,60
    0元云云（見原審卷一第47頁），而被告乙○○以索取不實
    收據，提供被告陳泰明申請補助款之方式，回補上開活動之
    墊款，此為被告乙○○所坦認；又臺東縣政府准許之補助款
    金額係50萬元，衡情被告乙○○應會要求被告陳泰明儘量申
    請至滿額，以求回補自己之墊款；另參以被告乙○○身為臺
    東縣議員，乃民意代表，被告陳泰明僅係成功鎮公所原住民
    及社會課課長，屬行政部門，彼此雖無直接從屬關係，惟衡
    諸常情，民意代表平時專責監督行政部門，基層公務員普遍
    對於民意代表有畏懼、聽從心態，故被告陳泰明應屬附和、
    聽從被告乙○○之角色，自無可能明知被告乙○○於上開活
    動中墊款甚多，仍膽敢私吞款項，而被告乙○○亦不可能放
    任此種情形，使自己上開墊款回收無門，是證人陳泰明、李
    泰霖之證詞，應屬可信，被告乙○○上開辯解亦屬卸責之詞
    ，自不足採。
  3.被告蔣春花之辯護人復為其辯稱：被告蔣春花對於成功鎮公
    所如何陳報交流計劃？開支項目及金額為何？如何核銷、項
    目、金額為何？均不瞭解，亦未參與索取不實收據或向商號
    負責人取得核銷後之款項，被告乙○○要求被告蔣春花交付
    4,500元之稅金補貼款予證人張肇和，係被告乙○○索取收
    據後之事後行為，已非分工行為，是被告蔣春花與乙○○、
    陳泰明並無犯意聯絡、行為分擔，並不構成共同正犯云云。
    查被告蔣春花與乙○○、陳泰明間就以不實單據核銷補助款
    之犯行，有犯意聯絡、行為分擔之事實，業據認定如前，此
    部分辯解亦無可信。
二、偽證罪部分
（一）上揭犯罪事實，業據被告丁○○、丙○○、甲○○、戊○
      ○於原審及本院審理時均坦承不諱，核與證人即共同被告
      丁○○（就被告丙○○、甲○○、戊○○部分）、丙○○
      （就丁○○、甲○○、戊○○部分）、甲○○（就被告丁
      ○○、丙○○、戊○○部分）、戊○○（就被告丁○○、
      丙○○、甲○○部分）於原審審理時之證述情節相符，並
      有彼等97年10月29日偵查筆錄及結文各4份在卷可稽（見
      偵查卷三第106頁、第109頁、第121頁、第124頁、第126
      頁、第140頁、第151頁、第158頁），足認上開被告之自
      白與事實相符，堪以採信。
（二）訊據被告乙○○矢口否認有何教唆偽證犯行，辯稱：97年
      9月24日，伊看到被告丁○○的車子停在被告丙○○住處
      前面，主動過去，才知道被告甲○○及證人李那姻被調查
      員約談，伊當時是對他們說「團費就是15,800元，你們付
      多少就講多少」，被告丁○○、丙○○、甲○○、戊○○
      可能因此誤會伊的意思，以為伊要他們說團費一律是15,8
      00元云云。惟查被告乙○○於上開時間、地點教唆被告丁
      ○○、丙○○、甲○○、戊○○於檢察官偵查時於案情有
      重要關係之事項虛偽作證等情，業據證人即共同被告丁○
      ○、丙○○、甲○○、戊○○於原審審理時證述綦詳，茲
      臚列如下：
    1.證人即共同被告丁○○於原審審理時具結供稱：伊接到調
      查站的通知單後，在被告甲○○到調查站接受詢問前，大
      約是早上7時許，伊與被告丙○○、甲○○、戊○○共4人
      ，請被告乙○○到被告丙○○住處，並拿調查站通知書給
      被告乙○○看，被告乙○○對其等4人說「跟檢察官講有
      繳15,800元，這樣就沒事了」，因為伊當時都不曉得發生
      什麼事，就依被告乙○○所言去講；後來被傳喚到法院作
      證，心裡感到不安，其實根本沒有繳錢，證人丙○○也同
      樣沒有誠實講等語。
    2.證人即共同被告丙○○於原審審理時具結證稱：證人甲○
      ○被調查站通知到場詢問當天早上7時許，證人甲○○、
      證人丁○○、戊○○當天先到伊位於臺東縣臺東市○○鎮
      ○○路95號之住處，伊於是聯絡被告乙○○至上開住處商
      討，當時伊的老婆即證人陳明美也在場，伊問被告乙○○
      「我們要出庭，我們要怎麼講」，乙○○就跟其等說「你
      們講15,800元就沒錯」；被告乙○○當時不是說「有出錢
      就說有出錢，沒出錢就說沒出錢」，他是說「一律講15,8
      00元」，伊就照被告乙○○的意思去講；但伊心裡不安，
      因為本來就沒有繳費，後來審理的時候，被告乙○○又叫
      伊說免費，伊真的是沒有繳費等語。
    3.證人即共同被告戊○○於原審審理時具結陳稱：伊現在忘
      記正確的日期，在被告丙○○上開住處內，除被告丙○○
      、甲○○外，忘記還有誰在現場，當時被告丙○○好像有
      打電話請被告乙○○到其家中，被告乙○○說「付錢15,8
      00元，這樣子就沒有事情」，不是說「團費是15,800元，
      但是你們有沒有付，照事實講，有付錢就說有付錢，沒有
      付錢就說沒有付錢」，被告乙○○的意思是說不管其等有
      付錢、沒有付錢，都要說有交15,800元；伊之前是講付團
      費18,000元，但伊實在是沒有付錢，心裡會覺得怪怪，沒
      有就是沒有，所以上次在法院審理作證時，就實實在在誠
      實講等語。
    4.證人甲○○於原審審理時具結證述：在伊要出庭的當天早
      上，正確時間已經忘記，因為伊不懂收到的通知書是什麼
      意思，所以就到被告丙○○住處詢問，被告丙○○後來有
      聯絡被告乙○○過來，當時除伊與被告乙○○外，另有被
      告丙○○、丁○○在場，被告乙○○來的時候對其等說「
      15,800元，就沒事」，並沒有說「團費就是15,800元，你
      們出了多少錢，你們就照事實講就好了」；後來在原審審
      理時，伊因為心裡不安，才翻供說沒有繳到15,800元，實
      際上伊只繳10,600元等語。
    5.此外，另有被告甲○○97年9月24日調查站筆錄在卷可稽
      ，可知被告乙○○被告丙○○住處要求其等出庭作證時證
      稱團費15,800元之日期係97年9月24日。
    6.被告乙○○固以前詞置辯，惟上揭4名證人之證詞互核相
      符，如被告乙○○曾對其等說「團費是15,800元，但是你
      們有沒有付，照事實講，有付錢就說有付錢，沒有付錢就
      說沒有付錢」，殆無可能除被告乙○○以外在場之人，皆
      置若罔聞，且同時誤會被告乙○○之語意，被告乙○○上
      開辯解顯悖於常理。況參以其等於原審審理時，經審判長
      告知證人義務及偽證之處罰後，明知若翻異偵查中之供述
      ，將遭受偽證罪之處罰，仍選擇據實陳述，寧願接受刑事
      訴追，也不願昧於良心，而其等改口後之證詞內容，明顯
      有利於被告乙○○，自無攀誣陷害被告乙○○之動機，益
      證其等上開所述屬實，堪以採信，被告乙○○上開辯解顯
      係卸責之詞，不足採信。
三、綜合以上各節，本件事證明確，被告乙○○、蔣春花、丁○
    ○、丙○○、甲○○、戊○○等犯行均堪認定，應依法論科
    。
四、論罪科刑
  1.按貪污治罪條例第5條第1項第2款利用職務上之機會詐取財
    物罪，其所謂「利用職務上之機會」，係指假借職務上一切
    機會，予以利用者而言，其所利用者，職務本身固有之事機
    ，固毋論矣，即使由職務上所衍生之機會，亦包括在內，要
    不以職務上有決定權者為限（最高法院94年度台上字第379
    號判決意旨參照）。本件被告乙○○自95年3月1日起至99年
    2月28日止係臺東縣議會第16屆議員，同案被告陳泰明則自9
    3年8月13日起迄96年間係成功鎮公所原住民及社會課課長，
    其等於案發時均係依法令服務於地方自治團體而具有法定職
    務權限之人，有臺東縣議會99年1月18日東議十六人字第099
    0000085號函、成功鎮公所99年3月17日第0990002842號函在
    卷可稽。又被告乙○○因擔任臺東縣議員之職務而享有工程
    、活動、設備補助款之建議權，此項建議權形式上雖非屬縣
    議員之法定職務，然縣議會對於縣政府預算編列、執行、決
    算等具有審核監督之權，縣議員實質上對於縣政府預算編列
    等具有重要影響力，而臺東縣政府對於縣議員之上開補助款
    建議原則上均予以尊重並准許，而被告乙○○亦明知上情，
    透過上開建議權之行使並商請其他不知情之縣議員林錦章等
    4人共同建議補助本件文化交流活動，有臺東縣政府96年度
    審查縣議員建議補助活動類案件作業表1紙、臺東縣議員建
    議補助活動、工程或設備類案件建議表4紙在卷可按（見97
    年度他字第242號卷三第477-481頁），故被告乙○○為本件
    文化活動補助之建議，乃屬利用其縣議員職務上之機會，應
    堪認定；再本件阿美族文化交流活動屬原住民事務，同案被
    告陳泰明因擔任原住民及社會課課長之職務，而受成功鎮長
    指示承辦籌辦該項活動，是被告乙○○、同案被告陳泰明於
    上開犯罪事實共同利用之機會均屬職務上之機會無訛。
  2.又按貪污治罪條例第5條第1項第2款利用職務上之機會詐取
    財物罪，就詐取財物之要件而言，與刑法第339條之詐欺罪
    相同，係以公務員有為自己或第三人不法所有意圖之主觀犯
    意存在，並表現於外，在客觀上假借職務上之一切事機，以
    欺罔手段，使人陷於錯誤而交付財物為構成要件。另被告既
    有為自己及第三人不法所有之意，而以詐術使人交付財物，
    就令此項財物尚未分用，亦於本罪之成立並無影響（最高法
    院18年上字第413號判例意旨參照）。本件被告乙○○利用
    臺東縣議員享有活動補助款建議權及成功鎮公所原住民與社
    會課課長陳泰明承辦阿美族文化交流活動，得檢據申請補助
    款之職務上機會，相互利用補充，2人均明知上開活動經核
    准之補助經費50萬元，經臺東縣政府審核結果，僅准就服裝
    費、文宣費、台東成功至高雄往返遊覽車費、攝影（訓練及
    演出全程紀錄影像）、講師、演出道具、保險、雜費、搭機
    前早餐及回程後晚餐費等項目予以補助，其餘出團費用等則
    均不予補助，有臺東縣政府96年度審查縣議員建議補助活動
    類案件作業表1份在卷可按（97年度他字第242號卷第37頁）
    ，竟與被告蔣春花各自分工，共同以如附表三所示方法，向
    附表三所示商業負責人索取不實收據，再由同案被告陳泰明
    檢據向臺東縣政府申請核銷上開活動之補助款，使臺東縣政
    府誤以為收據上所載款項均因該活動所支出准予補助之費用
    ，而陷於錯誤，撥付257,400元之補助款至成功鎮公所公庫
    ，其中除附表編號7所示之20,000元款項經檢察官扣案外，
    其餘237,400元均為被告乙○○所取得，已如前述，故就此
    部分257,400元款項，均為被告乙○○、蔣春花、同案被告
    陳泰明共同詐欺取得之財物。又被告乙○○及其辯護人辯稱
    ：上開經檢察官扣案之20,000元款項，被告乙○○並未取得
    ，自無不法所有之意圖云云。然查被告乙○○雖未取得上開
    20,000元款項，但被告乙○○、蔣春花及同案被告陳泰明既
    已向臺東縣政府提出前述不實收據，使臺東縣政府誤以為該
    筆款項合乎補助項目而撥付該筆20,000元款項至成功鎮公所
    公庫，嗣經宏益行負責人洪珮勳提領，則被告詐取財物之犯
    行已經既遂，不問被告嗣後有無取得財物，均無礙於本罪之
    成立，被告乙○○及其辯護人上開辯解洵無足採。
  3.再按商業會計法之商業會計憑證，分為原始憑證及記帳憑證
    ，所謂原始憑證，係指證明事項之經過，而為造具記帳憑證
    所根據之憑證，而記帳憑證則係指證明處理會計事項人員之
    責任而為記帳所根據之憑證而言，此觀諸商業會計法第15條
    之規定自明。而免用統一發票收據係屬商業會計法第15條第
    1款之原始憑證，屬商業會計憑證。次按刑法第210條之偽造
    文書罪，指無製作權不法製作者而言，若自己之文書，縱有
    不實之記載，要難構成本條之罪。查證人周世昌、陳金蓮、
    陳阿良、李泰霖、張肇和於案發時各係成功文具行、秀蘭商
    店、東臺灣攝影社、豐浚印刷廠、定豐商行之商業負責人，
    業據上揭證人證述明確，並有經濟部商業登記資料在卷可參
    。證人周世昌開立如附表三編號1所示3張收據予同案被告陳
    泰明，其中4,500元部分係真正之消費，但與本件阿美族文
    化交流活動無關，其餘20,500元則根本未有交易行為；證人
    張肇和、李泰霖、陳金蓮均交付空白收據予被告乙○○，但
    證人張肇和僅授權填載10,000元，證人李泰霖、陳金蓮則未
    有限制，完全授權被告乙○○填載，是就附表三編號5所示
    定豐商行收據，其中10,000元經過授權，其餘85,000元則逾
    越授權；另東臺灣攝影社之收據，則係負責人陳阿良自行填
    載後交予被告乙○○，揆諸首揭說明，上開證人周世昌、陳
    金蓮、陳阿良、李泰霖、張肇和於案發時自有製作商業會計
    憑證之權限，在其等授權下填載商業會計憑證，亦非偽造私
    文書行為甚明。從而，被告乙○○向上開證人索取商業負責
    人自行填載完成之收據或經授權填載空白收據之行為，雖收
    據上之內容不實，仍與偽造私文書罪無涉，僅涉及觸犯商業
    負責人填載不實會計憑證罪之問題。
  4.另按刑法第214條所謂使公務員登載不實事項於公文書罪，
    須一經他人之聲明或申報，公務員即有登載之義務，並依其
    所為之聲明或申報予以登載，而屬不實之事項者，始足構成
    。若其所為聲明或申報，公務員尚須為實質之審查，以判斷
    其真實與否，始得為一定之記載者，即非本罪所稱之使公務
    員登載不實。查證人即臺東縣政府主計處人員戴廷芳於原審
    審理時結證：本件阿美族文化交流活動經費核銷申請係由伊
    承辦，伊僅形式審查是否有核定之公文，公文上之金額是否
    足夠，是否符合概算，即檢具之憑證是否符合支出，並不會
    實際審查檢附之收據是否屬真正之消費等語（見原審卷三第
    161頁），是本件受理補助款申請之主計處人員，既然未就
    申請案實質審查，而將與上開活動無關之核銷文件，登載在
    上開憑證黏單之公文書上，則被告乙○○、蔣春花及同案被
    告陳泰明所為亦有刑法第214條使公務員登載不實之犯行。
  5.按犯人自行隱避，在刑法上既非處罰之行為，則教唆他人頂
    替自己以便隱避，當然亦在不罰之列；犯罪人教唆他人藏匿
    自己或使他人頂替，固不成立刑法第164條之教唆罪，然被
    告固有緘默權，且受無罪推定之保障，不須舉證證明自己無
    罪，惟此均屬消極之不作為，如被告積極教唆他人偽證，為
    自己有利之供述，此作為對司法審判之公正，進行侵害，不
    能無罰，此與上述法律對其消極不作為之保障，自屬有別（
    參最高法院93年度台上字第141號判決意旨）。次按刑法上
    之偽證罪，為形式犯，不以結果之發生為要件，證人於供前
    或供後具結而就案情有重要關係事項，故為虛偽陳述，無論
    當事人是否因而受有利或不利之判決，均不影響其犯罪之成
    立。而該罪所謂於案情有重要關係之事項，則指該事項之有
    無，足以影響於裁判之結果者而言（最高法院71年台上字第
    8127號判例意旨參照）。
  6.核被告乙○○、蔣春花所為，均係犯商業會計法第71條第1
    款商業負責人填載不實會計憑證罪、貪污治罪條例第5條第1
    項第2款利用職務上之機會詐取財物罪、刑法第216條、第21
    3條行使公務員登載不實之公文書罪、第214條使公務員登載
    不實罪。被告乙○○另犯刑法第29條、第168條教唆偽證罪
    ，應依所教唆之罪處罰之。被告丁○○、丙○○、戊○○、
    甲○○則係犯刑法第168條偽證罪。公訴意旨認被告乙○○
    、蔣春花向上開商業負責人索取不實收據之行為，係涉犯刑
    法第216條、第210條偽造私文書罪嫌，揆諸前揭說明，即有
    未合，惟其基本社會事實同一，爰變更起訴法條。又移送併
    辦審理之犯罪事實與起訴之犯罪事實相同，本院亦得一併審
    理，併此敘明。
  7.復按商業會計法第71條第1款所定之商業負責人以明知為不
    實之事項，而填製會計憑證或記入帳冊罪，係直接以商業負
    責人為犯罪主體，非屬代罰或轉嫁性質，故若與商業負責人
    共同實施該條款之犯罪者，仍非不得論以共同正犯（最高法
    院91年度台上字第3749號判決要旨參照）。又教唆犯係指僅
    有教唆行為者而言，如於實施犯罪行為之際，當場有所指揮
    ，且就其犯罪實施之方法，以及實施之順序，有所計劃，以
    促成犯罪之實現者，則其擔任計劃行為之人，與加工於犯罪
    之實施初無異致，即應認為共同正犯，而不能以教唆犯論。
    查被告乙○○、蔣春花與同案被告陳泰明雖均無商業負責人
    身分，但其等在犯意聯絡、行為分擔下，各親自要求或指示
    有此身分之周世昌（僅就附表三編號1所示收據20,500元部
    分，其餘4,500元部分因有實際消費，即不構成本罪）、陳
    金蓮、陳阿良、李泰霖、張肇和（僅就附表三編號5所示收
    據10,000元款項部分，其餘85,000元部分不在授權範圍，亦
    不構成本罪），填製不實會計憑證，已親自參與犯罪構成要
    件之實施，顯具有犯意聯絡、行為分擔，應依刑法第28條、
    第31條第1項規定論以共同正犯。被告乙○○嗣後將上開收
    據交予同案被告陳泰明申請核銷補助款，陳泰明再據以製作
    臺東縣成功鎮公所黏貼憑證用紙等申請核銷之公文書後，而
    製作職務上不實之公文書，復向臺東縣政府提出申請而行使
    之，使臺東縣政府承辦人員陷於錯誤，製作臺東縣政府黏貼
    憑證用紙等核銷之公文書等行為，與陳泰明、蔣春花有犯意
    聯絡、行為分擔，雖被告乙○○、蔣春花就核銷阿美族文化
    交流活動補助款之職務而言，均不具備公務員身分，仍應依
    貪污治罪條例第3條之規定，與同案被告陳泰明成立共同正
    犯。
  8.又按商業會計法第71條第1款之商業負責人，以明知為不實
    之事項而填製會計憑證，原含有業務上登載不實之本質，與
    刑法第215條從事業務之人明知為不實之事項而登載於業務
    上文書罪，皆規範處罰同一之登載不實行為，應屬法規競合
    ，且前者為後者之特別規定，依特別法優於普通法之原則，
    自應優先適用商業會計法第71條第1款論處，不應再論以刑
    法第216條、第215條行使業務上登載不實文書罪（參照最高
    法院92年度台上字第6792號、94年度台非字第98號、97年度
    台上字第2915號判決意旨）。另被告乙○○向證人張肇和索
    取定豐商行之空白收據並填載95,000元金額，其中85,000元
    款項部分未經證人張肇和授權，所犯偽造私文書之低度行為
    ，應為其後行使之高度行為所吸收，又該收據其後經同案被
    告陳泰明登載於職務上所掌公文書，而一併行使，行使偽造
    私文書之行為亦為行使職務上登載不實公文書之行為吸收，
    均不另論罪。再被告乙○○、蔣春花與同案被告陳泰明均明
    知為不實之事項而共同登載於陳泰明職務上所掌管之公文書
    後，復持而行使，其等職務上登載不實公文書之行為，應為
    行使之高度行為所吸收，亦不另論罪。又按如數行為於同時
    同地或密切接近之時地實施，侵害同一之法益，各行為之獨
    立性極為薄弱，依一般社會健全觀念，在時間差距上，難以
    強行分開，在刑法評價上，以視為數個舉動之接續施行，合
    為包括之一行為予以評價，較為合理，屬接續犯，而為包括
    之一罪（最高法院著有86年台上字第3295號判例可資參照）
    。查被告乙○○、蔣春花與同案被告陳泰明於密切接近之時
    間、地點與上開商業負責人共同填製不實商業會計憑證，係
    侵害同一社會法益，各行為之獨立性甚為薄弱，顯係出於自
    始單一犯意之決定，合為一行為之接續進行，為接續犯，應
    論以一罪。被告乙○○、蔣春花以一行為同時觸犯行使公務
    員職務上登載不實之文書罪、使公務員登載不實罪、公務員
    利用職務上機會詐取財物罪，應依刑法第55條規定，從一重
    之公務員利用職務詐取財物罪處斷。起訴意旨雖未就被告乙
    ○○、蔣春花行使公務員職務上登載不實之文書、使公務員
    登載不實之犯行予以敘明，但與已起訴部分有想像競合犯之
    裁判上一罪關係，為起訴效力所及，自應一併審理。
  9.被告蔣春花所犯公務員利用職務上機會詐取財物罪及商業負
    責人填製不實會計憑證罪；被告乙○○就上開所犯公務員利
    用職務上機會詐取財物罪、商業負責人填製不實會計憑證罪
    、教唆偽證罪，均犯意各別、行為互殊，應予分論併罰。
 10.又適用貪污治罪條例第3條規定論處罪刑之情形，亦有上開
    刑法第31條第1項但書之適用（最高法院98年台上字第3318
    號判決意旨參照）。本件被告蔣春花不具公務員身分與具公
    務員身分之被告乙○○、同案被告陳泰明共犯貪污治罪條例
    第5條第1項第2款之罪；被告乙○○、蔣春花不具商業負責
    人身分，與具商業負責人身分之證人周世昌、陳金蓮、陳阿
    良、李泰霖、張肇和共犯商業會計法第71條第1款之罪，均
    應依刑法第31條第1項但書規定減輕其刑。
 11.爰審酌被告乙○○係臺東縣議會第16屆議員，利用自己享有
    活動補助款議員建議權之職務上機會，與同案被告陳泰明利
    用自己承辦阿美族文化交流活動，而得檢據申請核銷補助款
    之機會，各以職務上機會相互利用補充，並與被告蔣春花，
    進行分工行為，以不實之收據，共同向臺東縣政府詐取活動
    補助款，破壞公務員廉潔形象，更辜負臺東縣政府提供經費
    補助文化活動之美意；又被告乙○○於偵查中教唆原無犯罪
    意思之被告丁○○、丙○○、戊○○、甲○○於檢察官前虛
    偽作證，妨害偵查權之行使及真實發現，使司法資源無端浪
    費，並增添本案偵查、審判之困難，有影響司法權公正妥適
    行使之虞，其上開所為惡性匪淺，自不宜輕縱；並衡酌被告
    乙○○犯罪後坦承部分犯行、被告蔣春花則否認全部犯行之
    態度，暨其等之犯罪動機、手段、家庭狀況、智識程度、犯
    罪所生危害等一切情狀，認原審就被告乙○○、蔣春花所犯
    商業負責人填製不實會計憑證罪部分各處有期徒刑10月、乙
    ○○所犯教唆偽證罪部分判處有期徒刑1年6月，並無不合，
    另就被告乙○○、蔣春花所犯利用職務上機會詐取財物罪部
    分則各量處如主文所示之刑，並定其應執行刑。
 12.復按犯刑法第168條至第171條之罪，於所虛偽陳述或所誣告
    之案件，裁判或懲戒處分確定前自白者，減輕或免除其刑，
    同法第172條定有明文。原審審酌被告丁○○、丙○○、戊
    ○○、甲○○受被告乙○○之教唆，而於偵查中虛偽作證，
    嗣於原審審理乙○○等貪污案件時，主動自白其等於偵查中
    虛偽作證，有助於案件真相之發現；兼衡其等素無犯罪前科
    ，平時乃良善守法之人民，僅因參加阿美族文化交流活動，
    身受被告乙○○提供之團費優待，誤以為觸法，而聽從被告
    乙○○之指示，於偵查中虛偽作證，所為固不足取，但參酌
    其等在法院審理時，明知將遭受偽證罪之處罰，仍將自身宗
    教信仰及自我良心置諸刑罰之上，決定吐露實情，足認以刑
    罰非難被告丁○○、丙○○、戊○○、甲○○之必要性甚低
    ，爰依上開規定，均諭知免除其刑，檢察官上訴認原審量刑
    不當，有予以一定刑罰之必要，否則無異鼓勵證人到審判中
    再翻供云云，然被告丁○○等4人原為循規蹈矩之人民，礙
    於乙○○之教唆，一時失慮而為偽證，惡性非深，且於審判
    程序中亦坦承犯罪，態度真誠，經此教訓，應已足資警惕，
    原審認應判處免刑，並未逾越法定刑之範圍，亦無濫用裁量
    權限之情形，檢察官此部分上訴理由非屬有理，其上訴應予
    駁回。
 13.另按犯貪污治罪條例之罪，宣告有期徒刑以上之刑者，並宣
    告褫奪公權，同條例第17條規定甚明。則被告乙○○、蔣春
    花既經諭知有期徒刑以上之罪，依上開規定，各諭知褫奪公
    權如主文。
 14.又查被告乙○○、蔣春花就所犯商業負責人填製不實會計憑
    證之犯行，依同案被告陳泰明上開所證內容可知，陳泰明係
    在臺東縣政府於96年3月28日發函同意提供補助款後，至96
    年5月28日提出申請補助款1個多月期間內，與被告乙○○共
    同向上開商業負責人索取上開不實收據，而上開收據上所載
    日期係為配合申請核銷補助款之記載，亦未必真實，是其等
    索取不實收據之期間可能橫跨96年4月24日前後，原審乃採
    有利於被告之認定，認彼等此部分犯罪時間係在96年4月24
    日以前，且合於中華民國九十六年罪犯減刑條例第3條之減
    刑要件，乃依同條例第2條第1項第3款規定，均諭知減其宣
    告刑二分之一，亦無不合。
 15.另按貪污治罪條例第10條第1項規定：「犯第四條至第六條
    各款之罪者，所得財物應予追繳，並依其情節分別沒收或發
    還被害人。」又共同正犯，應對犯罪之全部事實負責，應負
    共同責任，雖財物由一人獨得，諭知沒收追繳，其餘共犯亦
    應連帶負責（最高法院96年度台上字第4662號、92年度台上
    字第2422號判決意旨足資參照）。又刑法及相關法令基於不
    正利益不應歸於犯罪行為人所有之原則，就供犯罪所用或犯
    罪預備之物、或因犯罪所生、所得之物，均有沒收或追繳、
    追徵價額、以其財產抵償或發還被害人之規定，且無「扣除
    成本」之概念。此乃因犯罪行為人於犯罪過程中所使用之物
    力，或係供犯罪所用之物，或為完成犯罪之手段，均屬犯罪
    行為之一部，並為刑罰之對象，所取得之財物亦係犯罪行為
    人之不法所得，致無所謂成本可言（最高法院97年台上字第
    6327號判決意旨參照）。查被告乙○○、蔣春花與同案被告
    陳泰明共同犯罪所得之財物257,400元，除其中扣案之20,00
    0元無庸諭知追繳，應發還被害人臺東縣政府外，其餘237,4
    00元，依上開規定，不論是否由其中一人獨得，3人應連帶
    追繳，並發還被害人臺東縣政府，如全部或一部無法追繳時
    ，應以財產連帶抵償之。另被告乙○○為取得附表三編號3
    、5之不實收據，而先後各交付4,500元、5,000元之稅金補
    貼款予證人陳阿良、張肇和，其補貼商業負責人稅金損失之
    行為，係被告乙○○、蔣春花、同案被告陳泰明完成犯罪之
    手段，屬犯罪行為之一部，其等因此支出之9,500元應為犯
    罪所支出之「成本」，揆諸上開說明，自不得從犯罪所得中
    扣除甚明。至扣案之阿美族文化支出傳票1冊、成功鎮公所
    原民課函5張、阿美族訪問團實施計畫1本、免用統一發票及
    空白收據9張、阿美族訪問大陸行DVD3片等物，均非被告乙
    ○○、蔣春花、陳泰明所有之物，及被告陳泰明郵局存摺影
    本6張、被告陳泰明電腦資料光碟1片，非供犯罪所用之物，
    均不併予宣告沒收，併予敘明。
參、不另為無罪諭知部分：
一、公訴意旨略以：被告乙○○、蔣春花基於意圖為自己不法所
    有之犯意聯絡，由被告乙○○向關山牛仔屋及宏昌旅行社索
    取不實之發票，交予同案共同被告陳泰明製作成不實核銷公
    文書，再於96年5月28日提出於臺東縣政府申請撥付阿美族
    文化交流活動補助款而行使之，使臺東縣政府承辦公務員陷
    於錯誤，憑以製作「臺東縣政府憑證黏貼單」之公文書，於
    96年7月19日准予核銷，並於同日以上開不實發票所載金額
    如數核撥至成功鎮公所公庫，因認被告乙○○、蔣春花此部
    分亦涉犯刑法第210條、第216條偽造私文書、貪污治罪條例
    第5條第1項第2款利用職務詐取財物罪嫌。
二、按犯罪事實應依證據認定，無證據不得認定犯罪事實；不能
    證明被告犯罪者，應諭知無罪之判決，刑事訴訟法第154條
    第2項、第301條第1項分別定有明文。又事實之認定，應憑
    證據，如未能發現相當證據，或證據不足以證明，自不能以
    推測或擬制之方法，為裁判基礎；且認定不利於被告之事實
    須依積極證據，苟積極證據不足為不利於被告事實之認定時
    ，即應為有利於被告之認定（最高法院40年台上字第86號、
    30年上字第816號判例意旨參照）。
三、經查：
（一）證人王麗春於原審審理時具結陳述：伊係關山牛仔屋名義
      上及實際上之負責人，偵查卷二第301頁所示關山牛仔屋
      收據係伊開立的，係開給江金香，這張收據有確實購買，
      係購買運動服，當時江金香說買這些衣服是要去大陸跳舞
      、文化交流用的，江金香來拿衣服時並未給現金，要伊將
      收據寄到成功鎮公所，後來成功鎮所寄支票給伊，伊就拿
      去兌現等語；其於偵查中具結供稱：上開關山牛仔屋的收
      據係伊開給江金香的，因為江金香向伊購買41套休閒服，
      是POLO衫，類似運動服，是整套的，應該是短袖的，江金
      香訂貨時沒說是成功鎮公所要的，但有說是要去對岸跳舞
      用的，後來他們從大陸回來，江金香要伊照她的意思開立
      收據，後來成功鎮公所就寄支票過來，伊就把錢領走等語
      （見偵查卷一第89頁），核與證人江金香於原審審理時具
      結陳稱：被告乙○○說為了團體形象，要訂購團體服，伊
      就找王麗春購買，伊後來有實際收到衣服，將衣服放在被
      告乙○○服務處那裡，伊不曉得後來有沒有發給團員，因
      為伊也沒有收到，一直以為可能已經發放了，從大陸參訪
      回來後，伊就叫王麗春將收據寄到成功鎮公所；伊記得好
      像是出發前幾天，伊和廖嘉仁先在臺東市會合，並請廖嘉
      仁一起將團體服搬到被告乙○○住處等語。證人廖嘉仁於
      偵查中具結陳述；伊印象中在成功鎮開說明會那天，有幫
      江金香搬一箱物品到被告乙○○住處，因為箱子封起來，
      伊不知道那裡面是何物品等語相符（見偵查卷一第267頁
      ）。質諸被告乙○○固供稱：伊並未訂製也未取得上開團
      體服云云。另查證人林琴薇、李那姻、邱秀美、林金蘭、
      陳玉枝、曾蘭花、黃玉珍、吳夢雲、陳秀滿、陳福妹、丙
      ○○、陳明美、伍德成、丁○○、戊○○、宋菊、陳菊妹
      、賴淑惠、陳泰明、廖奇福、廖雪桑、楊廖雪貞雖均於偵
      查中證稱並未拿到任何團體服等語。然由證人王麗春、江
      金香、廖嘉仁之證述可知，在本案阿美族文化交流活動出
      發前，江金香依被告乙○○指示前往關山牛仔屋訂製欲在
      前往大陸地區訪問時穿著之團體服，並已實際出貨，由證
      人江金香、廖嘉仁送往被告乙○○住處，雖嗣後大部分出
      訪團員均未收到上開團體服，但此應係以補助款購得物品
      未經發放之問題，仍無礙於上開款項係阿美族文化交流活
      動實際支出之本質。至被告乙○○雖對於此節事實斷然否
      認，惟參以其對於本案檢察官起訴之犯罪事實幾乎全部否
      認之訴訟防守態度，尚不得以此遽採為對其不利之認定。
（二）證人廖嘉仁於原審審理時具結陳稱：伊沒有在宏昌旅行社
      任職，係伊的妹妹廖嘉萍任職於該公司，伊承辦上開出訪
      活動回來後，接到江金香的電話告知被告乙○○想要收據
      ，因伊當時忙於其他出國事務，就要妹妹廖嘉萍以宏昌旅
      行社之名義開給江金香，金額98,000元是依照江金香的要
      求；這個金額並未超過伊因這次出團獲得之收入，所以伊
      願意開給被告乙○○，這是真正的消費，是出國期間的團
      費，發票上備註欄記載「住宿」，好像是江金香或被告乙
      ○○要求伊加註的，表示這是住宿的費用，因為出國費用
      涵蓋很多，無法逐一記載，所以伊通常是寫團費，但團費
      比較籠統，客人若要求詳細記載，就會在備註欄填寫詳細
      的項目；實際住宿費用較差不多是這個費用等語。
（三）綜上，關山牛仔屋及宏昌旅行社兩筆核銷款項應屬本件阿
      美族文化交流活動之實際支出，同案共同被告陳泰明並未
      有職務上登載不實之行為，則臺東縣政府依據載有該兩筆
      款項之收據，核撥補助款至成功鎮公所公庫，顯未陷於錯
      誤，自無貪污治罪條例第5條第1項第2款利用職務詐取財
      物罪嫌、刑法第213、216條公務員職務上登載不實罪之可
      言。另關山牛仔屋之收據係商業負責人即證人王麗春親自
      製作，宏昌旅行社之收據亦係廖嘉仁取得該旅行社有權製
      作之人之授權後而製作，其等均係有製作上開商業憑證權
      限之人，被告乙○○取得上開收據，自與刑法第210條偽
      造私文書罪之構成要件未合。此外，復查無其他確切證據
      足以證明被告乙○○、蔣春花涉有檢察官所指上開犯行，
      是其此部分犯罪並不能證明，惟與上開科刑部分具有實質
      上一罪及裁判上一罪關係，爰不另為無罪之諭知。
肆、原審認事用法固非無見，惟被告乙○○、蔣春花犯罪所得金
    額，應為彼等用不實收據核銷補助款，致臺東縣政府誤撥之
    款項257,400元，原審認應扣除被告乙○○用以清償自己墊
    款部分，認被告乙○○、蔣春花犯罪所得款項僅26,436元，
    並依貪污治罪條例第12條第1項之規定減輕其刑，尚有未洽
    。被告乙○○、蔣春花上訴猶否認犯罪，雖無可採；至檢察
    官上訴指摘原判決判處被告丁○○、丙○○、戊○○、甲○
    ○偽證部分免刑，為無理由，已如前述；其上訴指摘原判決
    認定陳金蓮提供空白單據或購買關山牛仔屋休閒服部分不當
    ，亦非可採，惟原判決既有上開瑕疵，就被告乙○○、蔣春
    花所犯利用職務上詐欺取財罪部分暨其應執行刑，即應撤銷
    改判，其餘上訴均予以駁回。
據上論斷，應依刑事訴訟法第368條、第369條第1項前段、第364
條、第299條第1項前段、第300條，貪污治罪條例第3條、第5條
第1項第2款、第10條第1項、第17條，商業會計法第71條第1款，
刑法第11條、第28條、第216條、第213條、第214條、第55條、
第31條第1項但書、第37條第2項、第51條第5款，刑法施行法第1
條之1，判決如主文。
本案經檢察官朱秋菊到庭執行職務。
中    華    民    國    99    年    11    月    16    日
                  刑事庭審判長法  官  何方興
                              法  官  陳秋錦
                              法  官  林碧玲
以上正本證明與原本無異。
如不服本判決，應於收受送達後10日內向本院提出上訴書狀，其
未敘述理由者，並得於提起上訴狀後10日內向本院補提理由書（
均須按他造當事人之人數附繕本）「切勿逕送上級法院」。
中    華    民    國    99    年    11    月    16    日
                              書記官  李閔華
附錄本判決論罪科刑法條：
貪污治罪條例第5條
有下列行為之一者，處7年以上有期徒刑，得併科新台幣6千萬元
以下罰金：
一、意圖得利，擅提或截留公款或違背法令收募稅捐或公債者。
二、利用職務上之機會，詐取財物者。
三、對於職務上之行為，要求、期約或收受賄賂或其他不正利益
    者。
前項第1款及第2款之未遂犯罰之。
商業會計法第71條
商業負責人、主辦及經辦會計人員或依法受託代他人處理會計事
務之人員有下列情事之一者，處5年以下有期徒刑、拘役或科或
併科新臺幣60萬元以下罰金：
一、以明知為不實之事項，而填製會計憑證或記入帳冊。
二、故意使應保存之會計憑證、會計帳簿報表滅失毀損。
三、偽造或變造會計憑證、會計帳簿報表內容或毀損其頁數。
四、故意遺漏會計事項不為記錄，致使財務報表發生不實之結果
    。
五、其他利用不正當方法，致使會計事項或財務報表發生不實之
    結果。
刑法第213條
公務員明知為不實之事項，而登載於職務上所掌之公文書，足以
生損害於公眾或他人者，處1年以上7年以下有期徒刑。
刑法第214條
明知為不實之事項，而使公務員登載於職務上所掌之公文書，足
以生損害於公眾或他人者，處3年以下有期徒刑、拘役或5百元以
下罰金。
刑法第216條
行使第二百十條至第二百十五條之文書者，依偽造、變造文書或
登載不實事項或使登載不實事項之規定處斷。
附表一
阿美族文化交流活動團員（不包括江金香、廖嘉仁、葉放宏）應
繳交之團費及證件費金額：
┌─┬───┬───────┬─────────┬─────┐
│序│團員  │團費          │證件費            │總計      │
│號│姓名  │              │                  │          │
├─┼───┼───────┼─────────┼─────┤
│1 │乙○○│15,800元      │650元（簽證）     │16,450元  │
├─┼───┼───────┼─────────┼─────┤
│2 │蔣春花│15,800元      │650元（簽證）     │16,450元  │
├─┼───┼───────┼─────────┼─────┤
│3 │林琴薇│15,800元      │1,700元（臺胞證） │17,500元  │
├─┼───┼───────┼─────────┼─────┤
│4 │陳幸主│15,800元      │1,700元（臺胞證） │17,500元  │
├─┼───┼───────┼─────────┼─────┤
│5 │陳秀滿│15,800元      │1,700元（臺胞證） │17,500元  │
├─┼───┼───────┼─────────┼─────┤
│6 │宋  菊│15,800元      │1,700元（臺胞證） │17,500元  │
├─┼───┼───────┼─────────┼─────┤
│7 │陳菊妹│15,800元      │1,300元（護照）   │18,800元  │
│  │      │              │1,700元（臺胞證） │          │
├─┼───┼───────┼─────────┼─────┤
│8 │林素容│15,800元      │650元（簽證）     │16,450元  │
├─┼───┼───────┼─────────┼─────┤
│9 │陳玉枝│15,800元      │1,300元（護照）   │18,800元  │
│  │      │              │1,700元（臺胞證） │          │
├─┼───┼───────┼─────────┼─────┤
│10│黃玉珍│15,800元      │650元（簽證）     │16,450元  │
├─┼───┼───────┼─────────┼─────┤
│11│林金蘭│15,800元      │650元（簽證）     │16,450元  │
├─┼───┼───────┼─────────┼─────┤
│12│夏國民│15,800元      │650元（簽證）     │16,450元  │
├─┼───┼───────┼─────────┼─────┤
│13│丙○○│15,800元      │650元（簽證）     │16,450元  │
├─┼───┼───────┼─────────┼─────┤
│14│陳明美│15,800元      │1,700元（臺胞證） │17,500元  │
├─┼───┼───────┼─────────┼─────┤
│15│邱秀美│15,800元      │1,300元（護照）   │18,800元  │
│  │      │              │1,700元（臺胞證） │          │
├─┼───┼───────┼─────────┼─────┤
│16│丁○○│15,800元      │650元（簽證）     │16,450元  │
├─┼───┼───────┼─────────┼─────┤
│17│李那姻│15,800元      │650元（簽證）     │16,450元  │
├─┼───┼───────┼─────────┼─────┤
│18│戊○○│15,800元      │1,300元（護照）   │18,800元  │
│  │      │              │1,700元（臺胞證） │          │
├─┼───┼───────┼─────────┼─────┤
│19│陳春妹│15,800元      │650元（簽證）     │16,450元  │
├─┼───┼───────┼─────────┼─────┤
│20│曾阿財│15,800元      │650元（簽證）     │16,450元  │
├─┼───┼───────┼─────────┼─────┤
│21│陳泰明│15,800元      │1,300元（護照）   │18,800元  │
│  │      │              │1,700元（臺胞證） │          │
├─┼───┼───────┼─────────┼─────┤
│22│林秀女│15,800元      │1,300元（護照）   │18,800元  │
│  │      │              │1,700元（臺胞證） │          │
├─┼───┼───────┼─────────┼─────┤
│23│甲○○│15,800元      │650元（簽證）     │16,450元  │
├─┼───┼───────┼─────────┼─────┤
│24│武德成│15,800元      │1,700元（臺胞證） │17,500元  │
├─┼───┼───────┼─────────┼─────┤
│25│曾蘭花│15,800元      │1,700元 (臺胞證） │18,800元  │
│  │      │              │1,300元 (護照）   │          │
├─┼───┼───────┼─────────┼─────┤
│26│吳夢雲│15,800元      │1,700元 (臺胞證） │17,500元  │
├─┼───┼───────┼─────────┼─────┤
│27│陳福妹│15,800元      │1,700元 (臺胞證） │18,800元  │
│  │      │              │1,300元 (護照）   │          │
├─┼───┼───────┼─────────┼─────┤
│28│高櫻逢│15,800元      │650元（簽證）     │16,450元  │
├─┼───┼───────┼─────────┼─────┤
│29│王生福│15,800元      │1,700元 (臺胞證） │18,800元  │
│  │      │              │1,300元 (護照）   │          │
├─┼───┼───────┼─────────┼─────┤
│30│賴淑惠│15,800元      │650元（簽證）     │16,450元  │
├─┼───┼───────┼─────────┼─────┤
│31│林錦章│15,800元      │650元（簽證）     │16,450元  │
├─┼───┼───────┼─────────┼─────┤
│32│王清堅│15,800元      │650元（簽證）     │16,450元  │
├─┼───┼───────┼─────────┼─────┤
│33│廖奇福│15,800元      │1,700元 (臺胞證） │17,500元  │
├─┼───┼───────┼─────────┼─────┤
│34│楊廖雪│15,800元      │1,700元 (臺胞證） │17,500元  │
│  │貞    │              │                  │          │
├─┼───┼───────┼─────────┼─────┤
│35│廖雪桑│15,800元      │1,700元 (臺胞證） │17,500元  │
├─┼───┼───────┼─────────┼─────┤
│總│ 35人 │553,000元     │54,400元          │607,400元 │
│計│      │              │                  │          │
└─┴───┴───────┴─────────┴─────┘
附表二
阿美族文化交流活動團員（不包括江金香、廖嘉仁、葉放宏）實
際上繳交之團費及證件費：
┌─┬───┬─────┬─────────┬─────┬──────┐
│序│團員  │團費      │證件費            │總計      │備註        │
│號│姓名  │          │                  │          │            │
├─┼───┼─────┼─────────┼─────┼──────┤
│1 │乙○○│15,800元  │650元（簽證）     │16,450元  │本院卷3第52 │
│  │      │          │                  │          │至54頁      │
├─┼───┼─────┼─────────┼─────┼──────┤
│2 │蔣春花│10,000元  │650元（簽證）     │10,650元  │本院卷3第54 │
│  │      │          │                  │          │至57頁      │
│  │      │          │                  │          │            │
├─┼───┼─────┼─────────┼─────┼──────┤
│3 │林琴薇│10,000元  │1,700元（臺胞證） │11,700元  │本院卷1第151│
│  │      │          │                  │          │至156頁、第 │
│  │      │          │                  │          │176至179頁  │
├─┼───┼─────┼─────────┼─────┼──────┤
│4 │陳幸主│全免      │1,700元（臺胞證） │1,700元   │本院卷1第171│
│  │      │          │                  │          │至176頁     │
│  │      │          │                  │          │            │
├─┼───┼─────┼─────────┼─────┼──────┤
│5 │陳秀滿│10,000元  │1,700元（臺胞證） │11,700元  │本院卷1第157│
│  │      │          │                  │          │至159頁     │
│  │      │          │                  │          │            │
├─┼───┼─────┼─────────┼─────┼──────┤
│6 │宋菊  │15,800元  │無                │15,800元  │本院卷1第159│
│  │      │          │                  │          │至163頁     │
├─┼───┼─────┼─────────┼─────┼──────┤
│7 │陳菊妹│15,800元  │無                │15,800元  │本院卷1第163│
│  │      │          │                  │          │至166頁     │
├─┼───┼─────┼─────────┼─────┼──────┤
│8 │林素容│15,800元  │無                │15,800元  │本院卷2第27 │
│  │      │          │                  │          │至30頁      │
├─┼───┼─────┼─────────┼─────┼──────┤
│9 │陳玉枝│15,800元  │無                │15,800元  │本院卷2第56 │
│  │      │          │                  │          │至58頁      │
├─┼───┼─────┼─────────┼─────┼──────┤
│10│黃玉珍│15,800元  │無                │15,800元  │本院卷2第69 │
│  │      │          │                  │          │至75頁      │
├─┼───┼─────┼─────────┼─────┼──────┤
│11│林金蘭│10,000元  │650元（簽證）     │10,650元  │本院卷1第166│
│  │      │          │                  │          │至169頁     │
├─┼───┼─────┼─────────┼─────┼──────┤
│12│夏國民│10,000元  │650元（簽證）     │10,650元  │本院卷1第169│
│  │      │          │                  │          │至171頁     │
├─┼───┼─────┼─────────┼─────┼──────┤
│13│丙○○│免費      │650元（簽證）     │650元     │本院卷1第179│
│  │      │          │                  │          │至186頁     │
├─┼───┼─────┼─────────┼─────┼──────┤
│14│陳明美│10,000元  │1,700元（臺胞證） │11,700元  │本院卷2第24 │
│  │      │          │                  │          │至27頁      │
├─┼───┼─────┼─────────┼─────┼──────┤
│15│邱秀美│免費      │1,700元（臺胞證） │3,000元   │本院卷1第187│
│  │      │          │1,300元（護照）   │          │至194頁     │
├─┼───┼─────┼─────────┼─────┼──────┤
│16│丁○○│免費      │650元（簽證）     │650元     │本院卷1第194│
│  │      │          │                  │          │至204頁     │
├─┼───┼─────┼─────────┼─────┼──────┤
│17│李那姻│15,800元  │無                │15,800元  │本院卷2第18 │
│  │      │          │                  │          │至24頁      │
├─┼───┼─────┼─────────┼─────┼──────┤
│18│戊○○│免費      │1,700元（臺胞證） │3,000元   │本院卷1第204│
│  │      │          │1,300元（護照）   │          │至214頁     │
├─┼───┼─────┼─────────┼─────┼──────┤
│19│陳春妹│免費      │650元（簽證）     │650元     │本院卷1第214│
│  │      │          │                  │          │至220頁     │
├─┼───┼─────┼─────────┼─────┼──────┤
│20│曾阿財│免費      │650元（簽證）     │650元     │本院卷1第220│
│  │      │          │                  │          │至226頁     │
├─┼───┼─────┼─────────┼─────┼──────┤
│21│陳泰明│免費      │1,336元           │1,336元   │本院卷1第226│
│  │      │          │                  │          │至231頁、本 │
│  │      │          │                  │          │院卷3第113  │
│  │      │          │                  │          │至125頁、35 │
│  │      │          │                  │          │至39頁。    │
│  │      │          │                  │          │陳泰明與林秀│
├─┼───┼─────┼─────────┼─────┤女以共同刷卡│
│22│林秀女│15,800元  │無                │15,800元  │方式付款，共│
│  │      │          │                  │          │刷卡34,272元│
│  │      │          │                  │          │（包括兩人之│
│  │      │          │                  │          │團費及證件費│
│  │      │          │                  │          │用）。嗣後陳│
│  │      │          │                  │          │幸民另退款17│
│  │      │          │                  │          │,136元予陳泰│
│  │      │          │                  │          │明。        │
├─┼───┼─────┼─────────┼─────┼──────┤
│23│甲○○│10,000元  │650元（簽證）     │10,650元  │本院卷2第30 │
│  │      │          │                  │          │至40頁      │
├─┼───┼─────┼─────────┼─────┼──────┤
│24│武德成│10,000元  │1,700元（臺胞證） │11,700元  │本院卷2第40 │
│  │      │          │                  │          │至44頁      │
├─┼───┼─────┼─────────┼─────┼──────┤
│25│曾蘭花│10,000元  │1,700元（臺胞證） │13,000元  │本院卷2第44 │
│  │      │          │1,300元（護照）   │          │至48頁      │
├─┼───┼─────┼─────────┼─────┼──────┤
│26│吳夢雲│10,000元  │1,700元（臺胞證） │11,700元  │本院卷2第48 │
│  │      │          │                  │          │至52頁      │
├─┼───┼─────┼─────────┼─────┼──────┤
│27│陳福妹│10,000元  │1,700元（臺胞證） │13,000元  │本院卷2第52 │
│  │      │          │1,300元（護照）   │          │至55頁      │
├─┼───┼─────┼─────────┼─────┼──────┤
│28│高櫻逢│10,000元  │無                │15,000元  │本院卷3第40 │
│  │      │          │                  │          │至44頁      │
├─┼───┼─────┼─────────┼─────┼──────┤
│29│王生福│15,800元  │1,700元（臺胞證） │18,800元  │本院卷2第58 │
│  │      │          │1,300元（護照）   │          │至61頁      │
├─┼───┼─────┼─────────┼─────┼──────┤
│30│賴淑惠│15,800元  │650元（簽證）     │16,450元  │本院卷2第61 │
│  │      │          │                  │          │至63頁      │
├─┼───┼─────┼─────────┼─────┼──────┤
│31│林錦章│15,800元  │650元（簽證）     │16,450元  │本院卷2第63 │
│  │      │          │                  │          │至67頁      │
├─┼───┼─────┼─────────┼─────┼──────┤
│32│王清堅│15,800元  │650元（簽證）     │16,450元  │本院卷2第67 │
│  │      │          │                  │          │至69頁      │
├─┼───┼─────┼─────────┼─────┼──────┤
│33│廖奇福│15,800元  │1,700元（臺胞證） │17,500元  │本院卷3第109│
│  │      │          │                  │          │至113頁     │
├─┼───┼─────┼─────────┼─────┼──────┤
│34│楊廖雪│15,800元  │1,700元（臺胞證） │17,500元  │本院卷3第48 │
│  │貞    │          │                  │          │至52頁      │
├─┼───┼─────┼─────────┼─────┼──────┤
│35│廖雪桑│15,800元  │1,700元（臺胞證） │17,500元  │本院卷3第44 │
│  │      │          │                  │          │至47頁      │
├─┼───┼─────┼─────────┼─────┼──────┤
│總│ 35人 │358,336元 │護照5份：6,500元  │396,436元 │            │
│計│      │          │臺胞證14份：23,800│          │            │
│  │      │          │元                │          │            │
│  │      │          │簽證12份：7,800元 │          │            │
│  │      │          │總計：3,8100 元   │          │            │
└─┴───┴─────┴─────────┴─────┴──────┘
 附表三：
 ┌──┬─────┬─────┬────────┬──────────────┬────┐
 │編號│商家名稱  │商業負責人│取得憑證方式    │款項流向                    │詐得金額│
 ├──┼─────┼─────┼────────┼──────────────┼────┤
 │ 1  │成功文具店│周世昌    │由陳泰明向周世昌│成功鎮公所TC0000000公庫支票 │25,000元│
 │    │          │          │取得收據3張，合 │於96年7月26日兌現，存入成功 │        │
 │    │          │          │計25,000元（其中│文具店成功鎮農會0000000號帳 │        │
 │    │          │          │4,500部分，係成 │戶後，由周世昌提出，扣除之前│        │
 │    │          │          │功鎮公所先前之消│成功鎮公所欠款後，交付陳泰明│        │
 │    │          │          │費，但非因阿美族│20,500元，陳泰明湊足25,000元│        │
 │    │          │          │文化交流活動所支│後，交付予乙○○。          │        │
 │    │          │          │出之消費；另20, │                            │        │
 │    │          │          │500元部分，實際 │                            │        │
 │    │          │          │上並無交易行為  │                            │        │
 │    │          │          │）。            │                            │        │
 ├──┼─────┼─────┼────────┼──────────────┼────┤
 │ 2  │成功鎮「秀│陳金蓮    │由乙○○向陳金蓮│成功鎮公所TC0000000公庫支票 │8,400元 │
 │    │蘭商店」  │          │取得空白收據，由│於96年8月1日兌現，存入陳金蓮│        │
 │    │          │          │乙○○自行填載不│成功鎮農會0000000帳戶後，旋 │        │
 │    │          │          │實內容及金額8,40│由陳金蓮提出交付予乙○○。  │        │
 │    │          │          │0元。           │                            │        │
 ├──┼─────┼─────┼────────┼──────────────┼────┤
 │ 3  │東臺灣攝影│陳阿良    │由乙○○向陳阿良│成功鎮公所TC0000000公庫支票 │95,000元│
 │    │社        │          │取得實際上無交易│於96年7月26日兌現，存入東臺 │        │
 │    │          │          │行為之95,000元收│灣攝影社新港區漁會00000-0-0 │        │
 │    │          │          │據。            │號帳戶後，旋由陳阿良提出交付│        │
 │    │          │          │                │予乙○○，乙○○並補貼陳阿良│        │
 │    │          │          │                │稅金損失5,000元。           │        │
 ├──┼─────┼─────┼────────┼──────────────┼────┤
 │ 4  │豐浚印刷廠│李泰霖    │由乙○○向李泰霖│成功鎮公所TC0000000公庫支票 │12,000元│
 │    │          │          │取得空白收據，並│於96.8.1存入李泰霖成功鎮農會│        │
 │    │          │          │經李泰霖授權填寫│0000000號帳戶後，旋由李泰霖 │        │
 │    │          │          │內容及金額，陳幸│提出交付予乙○○。          │        │
 │    │          │          │民填具不實之內容│                            │        │
 │    │          │          │及金額12,000元。│                            │        │
 ├──┼─────┼─────┼────────┼──────────────┼────┤
 │ 5  │關山「定豐│張肇和    │由乙○○向張肇和│成功鎮公所TC0000000公庫支票 │95,000元│
 │    │商行」    │          │取得空白收據，經│於96年7月26兌現，存入張肇和 │        │
 │    │          │          │張肇和授權填寫10│成功鎮農會0000000號帳戶內95,│        │
 │    │          │          │,000元金額，陳幸│000元，旋由張肇和提出交付予 │        │
 │    │          │          │民自行填入不實內│乙○○，並由蔣春花補貼稅金損│        │
 │    │          │          │容及金額95,000  │失4,500元予張肇和。         │        │
 │    │          │          │元。            │                            │        │
 ├──┼─────┼─────┼────────┼──────────────┼────┤
 │ 6  │美得堡早餐│田玉華    │由乙○○向田玉華│成功鎮公所TC0000000公庫支票 │2,000元 │
 │    │店        │          │取得實際上有消費│於96年7月26日兌現，存入美得 │        │
 │    │（起訴書誤│          │但與上開活動無關│保早餐店成功鎮農會0000000帳 │        │
 │    │載為美德堡│          │之2,000元收據。 │戶，再轉至田玉華同農會102026│        │
 │    │早餐店）  │          │                │0帳戶，田玉華未提領前先交付 │        │
 │    │          │          │                │2,000元現金予蔣春花。       │        │
 │    │          │          │                │                            │        │
 ├──┼─────┼─────┼────────┼──────────────┼────┤
 │ 7  │成功鎮「宏│洪珮勳    │乙○○委託陳玉枝│成功鎮公所TC0000000公庫支票 │20,000元│
 │    │益行」    │          │向洪珮勳取得以陳│於96年7月26日兌現，存入洪珮 │        │
 │    │          │          │玉枝先前實際消費│勳成功鎮農會0000000號帳戶內 │        │
 │    │          │          │為內容製作之20,0│，洪珮勳於97年10月29日於成功│        │
 │    │          │          │00元收據，再轉交│分局接受訊問後至97年11月19  │        │
 │    │          │          │乙○○。        │日檢察官訊問前某日，提領20, │        │
 │    │          │          │                │000元交予蔣春花，隔日蔣春花 │        │
 │    │          │          │                │以不敢收為由再交還予洪珮勳  │        │
 │    │          │          │                │。洪珮勳於97年11月19日檢察官│        │
 │    │          │          │                │訊問時，當庭提出扣案。      │        │
 └──┴─────┴─────┴────────┴──────────────┴────┘

司法院資訊處製作；財團法人民間司法改革基金會備份。
